ACORDAO-COMPLETO-2391627

ACÓRDÃO 4356/2020 ATA 11/2020 - SEGUNDA CÂMARA

VISTOS, relatados e discutidos estes autos de tomada de contas especial (TCE) instaurada pela Caixa Econômica Federal (Caixa) em desfavor de Manuel Severino da Silva (gestão: 2005-2012) e Carlos Vicente de Arruda Silva (gestão: 2013-2016) , como então prefeitos de Carpina - PE, diante da parcial execução do objeto pactuado pelo Contrato de Repasse n.º 267.210-76/2008 destinado à pavimentação de vias urbanas sob o montante de R$ 3.391.380,40 por meio do aporte de R$ 2.925.000,00 em recursos federais e de R$ 466.380,35 em recursos de contrapartida;
ACORDAM os Ministros do Tribunal de Contas da União, reunidos em Sessão da 2ª Câmara, ante as razões expostas pelo Relator, em:
9.1. considerar revel o Sr. Carlos Vicente de Arruda Silva, nos termos do art. 12, § 3º, da Lei n.º 8.443, de 1992;
9.2. julgar irregulares as contas de Carlos Vicente de Arruda Silva e Manuel Severino da Silva, nos termos dos arts. 1º, I, 16, III, "b", 19, parágrafo único, e 23, III, da Lei n.º 8.443, de 1992, para lhes aplicar, individualmente, a multa prevista no art. 58, incisos I e II, da Lei nº  8.443, de 1992, sob o valor de R$ 40.000,00 (quarenta mil reais) , fixando-lhes o prazo de 15 (quinze) dias, contados da notificação, para que comprovem, perante o Tribunal (art. 214, III, "a", do RITCU) , o recolhimento da referida dívida ao Tesouro Nacional, com a devida atualização monetária, na forma da legislação em vigor; 
	9.3. autorizar, caso requerido, nos termos do art. 26 da Lei nº 8.443, de 1992, e do art. 217 do RITCU, o parcelamento da dívida fixada por este Acórdão em até 36 (trinta e seis) parcelas mensais e sucessivas, com a devida atualização monetária e os correspondentes acréscimos legais, esclarecendo ao responsável que a falta de pagamento de qualquer parcela importará no vencimento antecipado do saldo devedor, sem prejuízo das demais medidas legais;
	9.4. autorizar, desde logo, nos termos do art. 28, inciso II, da Lei nº 8.443, de 1992, a cobrança judicial da dívida fixada por este Acórdão, diante do não atendimento à notificação; e
9.5. determinar que a unidade técnica envie a cópia do presente Acórdão, com o Relatório e o Voto, aos seguintes destinatários:
9.5.1. à Procuradoria da República no Estado de Pernambuco, nos termos do art. 16, § 3º, da Lei nº  8.443, de 1992, e do art. 209, § 7º, do RITCU, para o ajuizamento das ações civis e penais cabíveis; e 
9.5.2. à Procuradoria-Regional da União da 5ª Região, para o adicional atendimento à solicitação anteriormente atendida por meio do Ofício n° 0464/2018-TCU (Peça 3) expedido pela então Secex-PR em 23/5/2018; e
9.6. determinar que a unidade técnica envie a cópia integral do presente processo, além da cópia do Acórdão, com o Relatório e o Voto, ao Tribunal de Contas do Estado de Pernambuco e à Câmara Municipal de Carpina - PE, além do envio ao Ministério Público do Estado de Pernambuco, para ciência e adoção das medidas cabíveis a partir da suposta execução do ajuste sob o valor de R$ 2.971.138,99, com o adicional aporte, então, de R$ 617.141,00 em recursos municipais, ensejando a necessidade de efetiva apuração do eventual dano sobre o erário municipal.

Tomada de Contas Especial (TCE) instaurada pela Caixa Econômica Federal (Caixa) em desfavor de Manuel Severino da Silva (gestão: 2005-2012)  e Carlos Vicente de Arruda Silva (gestão: 2013-2016), como então prefeitos de Carpina  PE, diante da execução parcial do objeto pactuado pelo Contrato de Repasse n.º 267.210-76/2008 destinado à pavimentação de vias urbanas sob o montante de R$ 3.391.380,4 pelo aporte de R$ 2.925.000,00 em recursos federais e de R$ 466.380,35 em recursos de contrapartida.

Segunda Câmara

Município de Carpina - PE.

3. Responsáveis: Carlos Vicente de Arruda Silva (CPF XXX.902.954-XX); Manuel Severino da Silva (CPF XXX.268.314-XX).

Ana Arraes (Presidente).

13.1. Ministros presentes: Ana Arraes (Presidente), Augusto Nardes, Aroldo Cedraz e Raimundo Carreiro.
13.2. Ministra que alegou impedimento na Sessão: Ana Arraes (Presidente).
13.3. Ministros-Substitutos presentes: Marcos Bemquerer Costa e André Luís de Carvalho (Relator).

ACORDAO-COMPLETO-2513637

Acórdão 16452/2021 - Segunda Câmara

ANDRÉ DE CARVALHO

Trata-se de tomada de contas especial (TCE) instaurada pela Caixa Econômica Federal (Caixa) em desfavor de Manuel Severino da Silva (gestão: 2005-2012) e Carlos Vicente de Arruda Silva (gestão: 2013-2016) , como então prefeitos de Carpina - PE, diante da parcial execução do objeto pactuado pelo Contrato de Repasse n.º 267.210-76/2008 destinado à pavimentação de vias urbanas sob o montante de R$ 3.391.380,40 por meio do aporte de R$ 2.925.000,00 em recursos federais e de R$ 466.380,35 em recursos de contrapartida.
2.	Após a análise final do feito, o auditor federal da Secex-TCE lançou o seu parecer conclusivo à Peça 25, com a anuência dos dirigentes da unidade técnica (Peças 26 e 27) , nos seguintes termos:
" (...)  HISTÓRICO
2. Conforme disposto na cláusula quarta do contrato de repasse, foram previstos R$ 3.080.025,00 para a execução do objeto, dos quais R$ 2.925.000,00 seriam repassados pelo concedente e R$ 155.025,00 corresponderiam à contrapartida (peça 1, p.45) . O montante da contrapartida sofreu alterações, mediante termo aditivo de 1/9/2009 (peça 1, p.91-93) , passando o seu valor para R$ 262.719,13, perfazendo o acordo o total de R$ 3.187.719,13.
3. Do montante dos recursos federais previstos (R$ 2.925.000,00) , foi repassada a importância de R$ 2.611.147,50, em três parcelas, mediante as ordens bancárias 2010OB800778, de 13/8/2010, no valor de R$ 1.750.000,00 (peça 1, p. 203) , 2011OB800316, de 13/5/2011, no valor de R$ 604.040,00 (peça 1, p. 205) e 2013OB803638, de 18/9/2013, no valor de R$ 257.107,50 (peça 1, p. 207) . Do valor da União transferido foi desbloqueada efetivamente a quantia de R$ 2.353.998,00, conforme Controle de desbloqueio (peça 1, p.171) , da seguinte forma:
	Data do desbloqueio
	União (R$) 
	Contrapartida (R$) 
	Totais (R$) 

	25/8/2010
	1.695.316,00
	133.812,01
	1.829.128,01

	27/5/2011
	658.682,00
	51.989,73
	710.671,73

	Totais
	2.353.998,00
	185.801,74
	2.539.799,74

4. Em razão dos desbloqueios efetuados, o contrato apresentou as seguintes prestações de contas parciais:
	Data do desbloqueio
	Valor total (R$) 
	Data da prestação de contas
	Aprovação (Sim/Não) 

	25/8/2010
	1.695.316,00
	08/09/2010
	Sim

	27/5/2011
	658.682,00
	16/08/2012
	Não

5.	O ajuste tinha vigência inicialmente prevista para 24/12/2008 a 6/12/2009, prorrogada até 30/12/2013, mediante termo aditivo de 3/10/2013 (peça 1, p.85-87) , com a prestação de contas a ser entregue até 60 dias após o término da vigência, conforme cláusulas décima segunda e décima sexta do termo (peça 1, p.51 e 53) . 
6.	Segundo Relatórios de Acompanhamento de Engenharia (RAE) expedidos pela Caixa, foram promovidas as seguintes vistorias in loco na obra objeto do contrato de repasse: 
6.1. Em 10/5/2010, com ateste de execução de 57,96% - correspondente a R$ 1.829.128,01, conforme RAE de 13/5/2010 (peça 1, p.95-99) . Desse valor, R$ 1.695.316,00 correspondem a recursos federais.
6.2. Em 21/7/2010, com ateste de execução acumulado de 80,48% (57,96+22,52%) - correspondente a R$ 710.671,73, conforme RAE de 21/7/2010 (peça 1, p.101-103) . Desse valor, R$ 658.682,00 correspondem a recursos federais.
6.3. Em 18/7/2013, com ateste de execução acumulado de 87,61% - correspondente a R$ 431.339,25, conforme RAE de 22/11/2013 (peça 1, p. 107-111) . Esse montante não foi desbloqueado. 
6.4. Além das vistorias supramencionadas, a Caixa, mediante o PA GIDURCA CA 604/2012, de 1/6/2012 (peça 1, p. 147) menciona a realização de vistoria técnica no empreendimento consignada no PA GIDURCA 516/2012, de 21/5/2012, ocasião em que foram levantadas as seguintes pendências: 'Foi constatado a existência de esgoto sanitário sobre o pavimento no cruzamento das ruas Rosita Freire e Doutor Gonçalves Guerra acarretando danos ao pavimento, devendo ser solicitado à prefeitura de Carpina uma solução técnica para o problema até a próxima liberação'.
6.5. No concernente à documentação entregue pela municipalidade observa-se a ausência de Termo Aditivo de Valor ao contrato com a empresa empreiteira, como também seus respectivos Parecer Jurídico e Justificativa Técnica, que deveria ser reiterada ao proponente. E, ainda, adicione-se às pendências citadas acima a de que a Autorização Ambiental dada pela CPRH se encontrava vencida (desde 26/02/2011) , sendo necessário que a prefeitura de Carpina apresente a sua renovação.
7.	Segundo o Parecer GIDURCA 862/2014, de 17/9/2014 da Gerência do Governo Caruaru (peça 1, p. 5-9) , o contrato de repasse que se encontrava com ateste de obra de 87,61% desde a vistoria realizada em 18/7/2013 não apresentou funcionalidade. Nesse parecer destacou-se a seguinte situação consignada no PA GIDURCA 756/2014, referente ao total de 23 ruas: em nenhuma delas foi executada a sinalização vertical e horizontal, conforme previsto no projeto; doze ruas apresentam danos no pavimento asfáltico; uma rua apresenta apenas meia pista de recapeamento; e, uma rua nem iniciou ainda a pavimentação asfáltica.
8. Dessa forma, de acordo com o parecer, não foi possível acatar a funcionalidade de nenhuma das metas do contrato, além de não ter sido autorizado saque referente à terceira parcela, considerando que não foram cumpridas as pendências relatadas ao município, e em face de o contrato ter expirado em 30/12/2013. Mesmo após o término da vigência do contrato, a prefeitura não teria apresentado providências para fins de regularização do contrato (peça 1, p.7) .
9. Com vistas a sanear as irregularidades verificadas, a Superintendência Regional da Caixa de Centro Oeste de Pernambuco instou os responsáveis a se manifestarem, consoante as notificações de peça 1, p.11-17:
	Responsável
	Ofício
	Notificação

	Manuel Severino da Silva
	Ofício 04/2013/GIDURCA - G1 Governo Caruaru / SR Centro Oeste de PE, de 14/2/2013
	1, p.11-13

	Carlos Vicente de Arruda Silva
	Oficio 216/2014/SR COPE - GIDUR/CA, de 30/1/2014
	1, p.15-17

10. Diante do não saneamento das irregularidades verificadas e da não devolução dos recursos, no Relatório de TCE 92/2015 (peça 1, p. 209-2015) , onde os fatos estão circunstanciados, a responsabilidade pelo dano causado ao erário, em decorrência da não execução do objeto pactuado no contrato de repasse, foi atribuída ao:
10.1. Sr. Manuel Severino da Silva, gestor no período de 2005-2008 reeleito para o período de 2009-2012, responsabilizado pela não execução do objeto em razão de ter sido o gestor do contrato desde a sua assinatura e durante todos os desembolsos, e ter entregue pavimentação inacabada e com inúmeros vícios construtivos, e
10.2. Sr. Carlos Vicente de Arruda Silva, gestor no período de 2013-2016, responsabilizado por não ter dado continuidade à execução do objeto após assumir a Prefeitura, ou demonstrado, na impossibilidade de fazê-lo, a adoção de medidas visando o resguardo do erário (peça 1, p. 213) . 
11. O valor do débito atribuído pelo tomador de contas aos responsáveis consiste no montante dos recursos federais repassados (R$ 2.353.998,00, valor original) , ante a ausência de funcionalidade do objeto (peça 1, p.211) .
12. A Secretaria Federal de Controle Interno, com fundamento no relatório de auditoria (peça 1, p. 223-225) , certificou a irregularidade das contas (peça 1, p. 226) e a autoridade ministerial competente atestou haver tomado conhecimento dos fatos, determinando o encaminhamento das presentes contas a este Tribunal (peça 1, p. 231) .
13. No âmbito da Secex-PR, em cumprimento ao despacho do Secretário à peça 4, os responsáveis foram citados de acordo com os ofícios indicados a seguir:
13.1. Responsável - Manuel Severino da Silva (CPF: XXX.268.314-XX) , prefeito do Município de Carpina/PE, nas gestões 2005-2008 e 2009-2012.
	Ofício
	Data de Recebimento
	Observação

	Ofício 0283/2017-TCU/SECEX-PR, de 23/3/2017
	7/4/2017
	Peças 5 e 7

13.1.1. O Sr. Manuel Severino da Silva foi citado para apresentar alegações de defesa em relação à seguinte ocorrência consignada no Ofício 0283/2017-TCU/SECEX-PR, de 23/3/2017:
Ocorrência: não execução do objeto pactuado no Contrato de Repasse 267.210-76/2008, celebrado entre a União por intermédio do Ministério do Turismo e o Município de Carpina/PE, agindo com negligência ao não sanar as irregularidades constatadas pela Caixa durante o período de sua gestão, que resultaram na entrega, ao final do mandato, do objeto contendo inúmeros vícios construtivos (obra inacabada e deteriorada) e sem proveito para a população, conforme consignado no Parecer GIDURCA 862/2014, de 17/9/2014 da Gerência do Governo Caruaru e no Relatório do Tomador de Contas Especial 92/2015, não zelando assim pela observância das cláusulas acordadas no instrumento que assinou, bem como das demais normas que regem a matéria, contribuindo para a ocorrência de dano ao erário.
13.2. Responsável - Carlos Vicente de Arruda Silva (CPF: XXX.902.954-XX) , prefeito do Município de Carpina/PE na gestão 2013-2016.
	Ofício
	Data de Recebimento
	Observação

	Ofício 0284/2017-TCU/SECEX-PR, de 23/3/2017
	17/4/2017
	Peças 6 e 21

13.2.1. O Sr. Carlos Vicente de Arruda Silva foi compelido a apresentar razões de justificativas em relação à seguinte ocorrência consignada no Ofício 0284/2017-TCU/SECEX-PR, de 23/3/2017:
Ocorrência: não execução do objeto pactuado no Contrato de Repasse 267.210-76/2008, celebrado entre a União por intermédio do Ministério do Turismo representado pela Caixa Econômica Federal, e o Município de Carpina/PE cujo prazo findou durante o seu mandato (30/12/2013) , bem como ante a omissão quanto ao dever de adotar providências necessárias com vistas a sanar as irregularidades remanescentes apontadas pela Caixa Econômica Federal em relação ao prefeito antecessor, e aquelas pendentes referentes ao seu mandato, a fim de possibilitar a continuidade do objeto do contrato de repasse, ou na impossibilidade de fazê-lo, demonstrado a adoção de medidas de resguardo do erário, o que resultou em uma obra inacabada e deteriorada e sem proveito para a população, conforme consignado no Parecer GIDURCA 862/2014, de 17/9/2014 da Gerência do Governo Caruaru e no Relatório do Tomador de Contas Especial n. 92/2015, contribuindo, assim, para a ocorrência do dano ao erário.
14. O Sr. Manuel Severino da Silva, por meio do instrumento de procuração anexa à peça 8 (cópia peça 10) , outorgou poderes aos Srs. Márcio José Alves de Souza (OAB/PE 5.786) , Carlos Henrique Vieira de Andrada (OAB/PE 12.135) , Amaro Alves de Souza Neto (OAB/PE 26.082) , Eduardo Carneiro da Cunha Galindo (OAB/PE 27.761) , Marco Antonio Frazão Negromonte (OAB/PE 33.196) e Eduardo Diletiere Costa C. Torres (OAB/PE 26.760) para representá-lo perante o Tribunal que, por sua vez, se limitaram a requerer cópia dos autos (peças 9 e 11) , deferido nos termos do pronunciamento à peça 12. 
15. Em nova intervenção, o Escritório Marcio/Alves Associados, do qual fazem parte os advogados acima nominados, solicitou prorrogação de 15 dias para apresentar alegações de defesa arguindo que ainda não havia obtido cópia integral dos autos de extrema importância para elaboração de defesa (peças 13 e 17) , atendido nos termos do pronunciamento da Secex-PR à peça 14.
16. Em 6/6/2017, a Secex-PR fez o seguinte pronunciamento (peça 19) :
'1. O senhor Manuel Severino da Silva, por intermédio de seus procuradores, requer nova prorrogação de prazo por mais quinze dias (peça 17) para atendimento à citação objeto do Ofício 0283/2017-TCU/SECEX-PR (peça 5) , recebido em 7/4/2017 (peça 7) , em razão de a defesa alegar que 'ainda não foi possível o acesso à cópia dos autos, já requerida a este órgão, conforme petição anterior, de extrema importância para a elaboração da defesa'. 
2. O prazo originalmente fixado expirou no dia 10/5/2017. 
3. De se mencionar que esta unidade técnica, incontinenti à demanda anterior, peça 13, disponibilizou as informações à SECEX-PE, sede do responsável (peça 18) . Nesse passo, não se sabe o motivo que determinou, até apresente data, a negativa de acesso noticiada pela defesa. 
4. Noutro giro, pelo exame da Portaria GAB-MINS-ALC 1, de 30/7/2014, art. 1º, III, o pleito deve ser dirigido ao Relator, pois extrapola a delegação de competência estabelecida. 
5. Outro aspecto relevante, é que o pedido seria, a princípio, extemporâneo. Entretanto, considerando a busca da verdade real que ilustra o processo da Casa, entendemos possa ser admitido por exceção. Acerca do termo inicial do novo prazo, colhe-se que o RE 56.514.957-2, origem da peça petitória, foi recebido, no protocolo da SECEX-PE, em 2/6/2017, às 17:18. Portanto, sugere-se o início da contagem do prazo a partir de 5/6/2017, primeiro dia útil seguinte. 
6. Isto posto, em consonância ao princípio da ampla defesa e ante às razões apresentadas pelo requerente, máxime considerando a aduzida negativa de acesso aos autos, submete-se o pedido ao descortino do Relator propondo, em caráter excepcional, a prorrogação do prazo solicitada em quinze dias a contar de 5/6/2017. Portaria-Secex/PR 1/2015'.
17. Mediante o despacho datado de 7/6/2017 (peça 20) , o relator, Ministro-Substituto André Luís de Carvalho, proferiu-se nos seguintes termos:
'Acolhendo o posicionamento consignado pela unidade técnica à peça 19, defiro a solicitação apresentada pelo Sr. Eduardo Carneiro da Cunha Galindo (OAB/PE 27.761) , de modo a conceder ao Sr. Manuel Severino da Silva, como responsável nestes autos, a prorrogação, por 15 (quinze) dias, do prazo para o atendimento ao Ofício de Citação nº 283/2017-TCU/SECEX-PR, devendo o novo prazo ser contado, excepcionalmente, a partir da data do presente despacho. Secex/PR, para as providencias cabíveis'.
18. Em 1º/6/2018, consoante informação à peça 23, foi apensado aos autos o TC Processo 015.593/2018-5, nos termos do art. 61, parágrafo único, da Resolução - TCU 259, de 7/5/2014. Referido processo origina-se da Procuradoria Regional da União - 5ª Região/PE-AGU/PR com pedido de acesso aos autos do TC Processo 031.614/2015-9, com vistas a subsidiar a União na instrução de futura Ação de ressarcimento ao erário (NUP: 00405.008755/2016-75. Ofício 00224/2018/CRAP/PRU5R/ PGU/AGU. Processo 00190.017065/2015-99) . Referido processo não interfere no mérito destas contas, tendo aqui sido apensado meramente para efeito processual.
EXAME TÉCNICO
19. Transcorrido o prazo regimental fixado nos ofícios indicados nos itens 9.1 e 9.2 desta instrução, os Srs. Manuel Severino da Silva e Carlos Vicente de Arruda Silva ex-prefeitos do Município de Carpina/PE, em que pese regularmente citados, conforme AR's às peças 7 e 21, não apresentaram as alegações de defesa e razões de justificativas requeridas, quanto às irregularidades verificadas e nem houve o recolhimento do débito indicado.
Da validade das citações
20. Preliminarmente, cumpre tecer breves considerações sobre a forma como são realizadas as comunicações processuais no TCU. A esse respeito, destacam-se o art. 179, do Regimento Interno do TCU (Resolução 155, de 4/12/2002) e o art. 4º, inciso III, § 1º, da Resolução TCU 170, de 30/6/2004, in verbis:
'Art. 179. A citação, a audiência ou a notificação, bem como a comunicação de diligência, far-se-ão:
I - mediante ciência da parte, efetivada por servidor designado, por meio eletrônico, fac-símile, telegrama ou qualquer outra forma, desde que fique confirmada inequivocamente a entrega da comunicação ao destinatário;
II - mediante carta registrada, com aviso de recebimento que comprove a entrega no endereço do destinatário;
III - por edital publicado no Diário Oficial da União, quando o seu destinatário não for localizado
 (...) Art. 3º As comunicações serão dirigidas ao responsável, ou ao interessado, ou ao dirigente de órgão ou entidade, ou ao representante legal ou ao procurador constituído nos autos, com poderes expressos no mandato para esse fim, por meio de:
I - correio eletrônico, fac-símile ou telegrama;
II - servidor designado;
III - carta registrada, com aviso de recebimento;
IV - edital publicado no Diário Oficial da União, quando o seu destinatário não for localizado, nas hipóteses em que seja necessário o exercício de defesa.
Art. 4º. Consideram-se entregues as comunicações:
I - efetivadas conforme disposto nos incisos I e II do artigo anterior, mediante confirmação da ciência do destinatário;
II - realizadas na forma prevista no inciso III do artigo anterior, com o retorno do aviso de recebimento, entregue comprovadamente no endereço do destinatário;
III - na data de publicação do edital no Diário Oficial da União, quando realizadas na forma prevista no inciso IV do artigo anterior.
§ 1º O endereço do destinatário deverá ser previamente confirmado mediante consulta aos sistemas disponíveis ao Tribunal ou a outros meios de informação, a qual deverá ser juntada ao respectivo processo'.
21. Bem se vê, portanto, que a validade da citação via postal não depende de que o aviso de recebimento seja assinado pelo próprio destinatário da comunicação, o que dispensa, no caso em tela, a entrega do AR em 'mãos próprias'. A exigência da norma é no sentido de o Tribunal verificar se a correspondência foi entregue no endereço correto, residindo aqui a necessidade de certeza inequívoca. 
22. Não é outra a orientação da jurisprudência do TCU, conforme se verifica dos julgados a seguir transcritos:
'São válidas as comunicações processuais entregues, mediante carta registrada, no endereço correto do responsável, não havendo necessidade de que o recebimento seja feito por ele próprio' (Acórdão 3648/2013-TCU-Segunda Câmara, Relator Ministro JOSÉ JORGE) ;
'É prescindível a entrega pessoal das comunicações pelo TCU, razão pela qual não há necessidade de que o aviso de recebimento seja assinado pelo próprio destinatário. Entregando se a correspondência no endereço correto do destinatário, presume-se o recebimento da citação' (Acórdão 1019/2008-TCU-Plenário, Relator Ministro BENJAMIN ZYMLER) ;
'As comunicações do TCU, inclusive as citações, deverão ser realizadas mediante Aviso de Recebimento - AR, via Empresa Brasileira de Correios e Telégrafos, bastando para sua validade que se demonstre que a correspondência foi entregue no endereço correto' (Acórdão 1526/2007-TCU-Plenário, Relator Ministro AROLDO CEDRAZ) .
23. A validade do critério de comunicação processual do TCU foi referendada pelo Supremo Tribunal Federal, nos termos do julgamento do MS-AgR 25.816/DF, por meio do qual se afirmou a desnecessidade da ciência pessoal do interessado, entendendo-se suficiente a comprovação da entrega do 'AR' no endereço do destinatário:
'EMENTA: AGRAVO REGIMENTAL. MANDADO DE SEGURANÇA. DESNECESSIDADE DE INTIMAÇÃO PESSOAL DAS DECISÕES DO TRIBUNAL DE CONTAS DA UNIÃO. ART. 179 DO REGIMENTO INTERNO DO TCU. INTIMAÇÃO DO ATO IMPUGNADO POR CARTA REGISTRADA, INICIADO O PRAZO DO ART. 18 DA LEI nº 1.533/51 DA DATA CONSTANTE DO AVISO DE RECEBIMENTO. DECADÊNCIA RECONHECIDA. AGRAVO IMPROVIDO.
O envio de carta registrada com aviso de recebimento está expressamente enumerado entre os meios de comunicação de que dispõe o Tribunal de Contas da União para proceder às suas intimações.
O inciso II do art. 179 do Regimento Interno do TCU é claro ao exigir apenas a comprovação da entrega no endereço do destinatário, bastando o aviso de recebimento simples'.
24. No caso vertente, as citações dos responsáveis ocorreram por meio de ofícios, cujos AR's demonstraram a entrega das correspondências nos endereços provenientes de pesquisas no sistema CPF da Receita Federal (peças 15-16) , conforme registrado nos itens 10.1 e 10.2 desta instrução.  Insta assinalar que o Sr. Manuel Severino da Silva, por intermédio de seus procuradores, requereu prorrogação de prazo (peça 17) para atendimento à citação objeto do Ofício 0283/2017-TCU/SECEX-PR (peça 5) , recebido em 7/4/2017 (peça 7) , concedida mediante o despacho datado de 7/6/2017 (peça 20) .
Da revelia dos Srs. Manuel Severino da Silva (gestões 2005-2008 e 2009-2012) e Carlos Vicente de Arruda Silva (gestão 2013- 2016) , ex-prefeitos do Município de Carpina - PE
25. Nos processos do TCU, a revelia não leva à presunção de que seriam verdadeiras todas as imputações levantadas contra os responsáveis, diferentemente do que ocorre no processo civil, em que a revelia do réu opera a presunção da verdade dos fatos narrados pelo autor. Dessa forma, a avaliação da responsabilidade do agente não pode prescindir da prova existente no processo ou para ele carreada.
Consequência de revelia do Sr. Manuel Severino da Silva (gestões 2005-2008 e 2009-2012) , ex-prefeito do Município de Carpina - PE
26. Ao não apresentar suas alegações de defesa o responsável deixou de produzir provas da regular aplicação dos recursos sob sua responsabilidade, em afronta às normas que impõem aos gestores públicos a obrigação legal de, sempre que demandados pelos órgãos de controle, apresentarem os documentos que demonstrem a correta utilização das verbas públicas, a exemplo do contido no art. 93 do Decreto-Lei 200/67: 'Quem quer que utilize dinheiros públicos terá de justificar seu bom e regular emprego na conformidade das leis, regulamentos e normas emanadas das autoridades administrativas competentes'.
27. Deve-se frisar que mesmo as alegações de defesa e razões de justificativas não sendo apresentadas, considerando o princípio da verdade real que rege esta Corte, procurou-se buscar, em manifestações do responsável na fase interna desta Tomada de Contas Especial, se havia algum argumento que pudesse ser aproveitado a seu favor. Com efeito, de acordo com o Laudo de Análise Técnica de Engenharia da Caixa o empreendimento previsto no Contrato de Repasse 267.210-76/2008 consistia no recapeamento asfáltico de 25 logradouros (ruas, avenidas e praças) , localizados no centro da cidade de Carpina/PE e em alguns bairros periféricos (peça 1, p. 33-41) . Por sua vez, de acordo com o RAE de 22/11/2013 (peça 1, p. 107-111) , a Caixa declarou a execução de 87,61%, e a evolução financeira de R$ 431.339,25, perfazendo o montante acumulado de R$ 2.971.138,99 (peça 1, p. 129) .
28. Vê-se, do exposto acima, que foram gastos recursos da ordem de R$ 2.971.138,99, correspondente ao percentual de 87,61% do empreendimento. Considerando que os recursos foram utilizados para a pavimentação de várias ruas no município, certamente, com percentual de execução tão elevado, algumas das ruas poderiam ter recebido o ateste de funcionalidade. No entanto, não foram adicionados aos autos quaisquer elementos novos que auxiliasse na análise desta TCE e mitigasse a gravidade dos apontamentos da Caixa e que poderiam conduzir para a extinção ou redução substancial do débito. Dessa forma, em razão da revelia, o responsável em nada contribuiu em seu favor para refutar, total ou parcialmente, a conclusão da Caixa de que o objeto do Contrato de Repasse 267.210-76/2008 realmente não alcançou funcionalidade. 
29. Todavia, a jurisprudência desta Corte lhe favorece em alguns aspectos. É entendimento pacífico nesta Corte de que a mera execução física do objeto ou de parte dele, por si só, não comprova que os recursos foram aplicados corretamente, cabendo ao responsável demonstrar o nexo causal entre os recursos que lhe foram repassados e os documentos de despesas referentes à execução, tais como notas de empenho, recibos, notas fiscais, extratos bancários, de forma que seja possível confirmar que determinada obra foi executada com os recursos federais transferidos. Esse entendimento fundamenta-se no dever de prestar contas, previsto no parágrafo único do art. 70 da Constituição Federal, bem como em outros normativos infraconstitucionais, como o Decreto-Lei 200/1967. Nesse sentido é o teor dos Acórdão 2024/2016-TCU-Segunda Câmara, 1.449/2016-TCU-2ª Câmara, 11.236/2015-TCU-2ª Câmara, 11.222/2015-TCU-2ª Câmara e 7.612/2015-TCU-1ª Câmara.
30. Por outro lado, e até em razão da jurisprudência acima mencionada, não se pode fechar os olhos para o fato de que a prestação de contas referente à parcela de R$ 1.695.316,00 havia sido aprovada pela Caixa, consoante se depreende do quadro do item 3 desta instrução. Pode-se concluir, assim, que os recursos dessa parcela foram aplicados no objeto e a documentação fiscal (notas fiscais, recibos, extratos, etc.) permitiu à Caixa inferir o nexo entre as despesas realizadas e a execução física das obras.
31. Nesse escopo, uma vez aprovada a prestação de contas parcial referente aos recursos desbloqueados em 25/8/2010 (item 3, retro) , o dano ao erário deve circunscrever-se apenas ao valor da segunda parcela de R$ 658.682,00 desbloqueada em 27/5/2011. Somente esta parcela deveria ser objeto de questionamento nesta TCE, visto que, conforme veremos adiante, a ausência de documentos e a falta de saneamento de pendências levantadas pela Caixa impossibilitaram se estabelecer o nexo entre a execução financeira dessa quantia e a execução física das obras. 
32. No que tange à funcionalidade, não concordamos integralmente com a Caixa, porque ela pode ser aferida em relação às parcelas despendidas na execução das obras de pavimentação de vias urbanas no Município de Carpina-PE.
33. Com efeito, a Caixa emitiu o RAE de 13/5/2010 (peça 1, p. 95-99) com ateste de execução de 57,96%, correspondente a R$ 1.829.128,01, sendo R$ 1.695.316,00 de recursos federais. A partir desse RAE pode-se montar o quadro abaixo:
	Logradouro
	Execução prevista
	Execução realizada
	Glosas
	Logradouro

			Valor (R$) 
	%
	
	Av. Rosita Freire
	265.763,31
	0,00
		160.610,40

	Rua Dr. Gonçalves Guerra
	51.997,62
	0,00
		-

	Av. Joaquim Pinto Lapa
	580.526,24
	478.016,80 
	82,34
	92.457,10

	Rua Ernandes Farias de Miranda
	142.856,12
	0,00
		-

	Av. Ernesto Pompilio 
	46.322,81
	0,00
		-

	 Av. Getúlio Vargas 
	342.869,83
	285.652,34
	83,31
	57.043,42

	 Rua João Batista de Carvalho 
	109.315,46
	107.175,92
	98,04
	-

	 Rua da Bandeira
	171.170,53
	171.170,53
	100,00
	-

	  Rua José Batista Ramos 
	45.171,68
	40.192,75
	88,98
	3.833,85

	 Rua Herculano Bandeira
	51.897,24
	0,00
		-

	 Rua Dr. Rawlison 
	24.325,73
	22.284,69
	91,61
	1.233,81

	 Rua Djalma Dutra/Rua São Sebastião/Praça Camilo
	141.190,04
	122.947,26
	87,08
	16.993,32

	  Rua Santos Dumont 
	230.750,43
	228.562,09
	99,05
	1.224,59

	 Rua Padre Rinaldi 
	66.579,60
	0,00
		-

	 Rua do Clube Espanadores 
	7.314,55
	7.267,62
	99,36
	-

	 Rua Antônio Bezerra de Menezes
	68.480,26
	0,00
		-

	  Rua Marechal Deodoro da Fonseca 
	68.052,07
	0,00
		-

	  Rua Frei Miguelinho
	153.342,78
	0,00
		-

	  Rua Antônio Casimiro Cezar de Menezes 
	25.597,29
	25.496,90
	99,61
	-

	 Rua Edson Benicio de Miranda
	80.693,39
	79.164,14
	98,10
	-

	  Av. Padre Rocha
	260.556,97
	260.556,97
	100,00
	-

	  Rua Prof. Adalberto Teobaldo de Freitas 
	101.124,40
	0,00
		-

	 Rua Bernardo Vieira de Melo
	60.108,44
	0,00
		-

	Sinalização
	59.222,89
	0,00
		-

	TOTAL (+ R$ 640,00 em serv. Preliminares) 
	3.155.869,68
	57,96
		189.396,49

33.1. Verifica-se, do quadro acima, que a Caixa considerou executada a integralidade das ruas Padre Rocha e da Bandeira, as quais não sofreram qualquer tipo de glosa. Não receberam serviços as ruas Rosita Freire, Dr. Gonçalves Guerra, Ernandes Farias de Miranda, Ernesto Pompilio, Herculano Bandeira, Padre Rinaldi, Antônio Bezerra de Menezes, Marechal Deodoro da Fonseca, Frei Miguelinho, Prof. Adalberto Teobaldo de Freitas e Bernardo Vieira de Melo. Estavam quase concluídas as ruas João Batista de Carvalho (98,04%) , Santos Dumont (99,05%) , Clube dos Espanadores (99,36%) , Antônio Casimiro Cezar de Menezes (99,61%) e Edson Benicio de Miranda (98,10%) , ficando próximo dos 90% as demais ruas. Portanto, já nesse RAE é possível constatar a funcionalidade integral de duas ruas (100% concluídas) . 
33.2. Noutro enfoque, o quadro abaixo, com dados extraídos do mesmo RAE de 13/5/2010, mostra os logradouros, os respectivos quantitativos previstos e o motivo das glosas efetuadas pela Caixa.
	Logradouro
	Descrição dos serviços
	Glosas
	Motivo

			Quantidade
	Valor (R$) 
	
	Av. Rosita Freire
	Pintura asfáltica de emulsão catiônica
Conc. betuminoso usinado a quente
	4.000,00 (m) 
240,00 (m³) 
	6.360,00
154.250,40
	Não executado
Não executado

	Av. Joaquim Pinto Lapa
	Pintura asfáltica de emulsão catiônica
Conc. betuminoso usinado a quente
	2.532,47
137,59
	4.026,63
88.430,47
	Executado/menor
Executado/menor

	Av. Getúlio Vargas
	Pintura asfáltica de emulsão catiônica
Conc. betuminoso usinado a quente
	1.420,64
85,24
	2.258,82
54.784,60
	Executado/menor
Executado/menor

	Rua José Batista Ramos
	Pintura asfáltica de emulsão catiônica
Conc. betuminoso usinado a quente
	91,00
5,74
	144,69
3.689,16
	Executado/menor
Executado/menor

	Rua Dr. Rawlison
	Pintura asfáltica de emulsão catiônica
Conc. betuminoso usinado a quente
	40,30
1,82
	64,08
1.169,73
	Executado/menor
Executado/menor

	Rua Djalma Dutra/Rua São Sebastião/Praça Camilo
	Pintura asfáltica de emulsão catiônica
Conc. betuminoso usinado a quente
	436,60
25,36
	694,19
16.299,13
	Executado/menor
Executado/menor

	Rua Santos Dumont
	Pintura asfáltica de emulsão catiônica
Conc. betuminoso usinado a quente
	30,46
1,63
	48,43
1.176,16
	Executado/menor
Executado/menor

	TOTAL
			333.396,49
	
33.3. O quadro acima reflete as glosas ocorridas por ocasião da primeira inspeção de abril/2010. Por sua vez, o RAE de 21/7/2010 (peça 1, p.101-103) , referente à segunda medição de maio/2010, indica que houve evolução na execução das obras atingindo o percentual de 80,48%, equivalentes a R$ 2.539.799,74, podendo-se observar a seguinte evolução em comparação ao RAE anterior:
	Logradouro
	Execução prevista
	Execução realizada
	Glosas

			RAE - 1ª Med.
	RAE - 2ª Med.
	
			Valor (R$) 
	%
	Valor (R$) 
	%
	
	Av. Rosita Freire
	265.763,31
	0,00
	0
	239.510,26
	90,12
	160.610,40

	Rua Dr. Gonçalves Guerra
	51.997,62
	0,00
	0
	51.997,62
	100,00
	-

	Av. Joaquim Pinto Lapa
	580.526,24
	478.016,80
	82,34
	478.016,80
	82,34
	92.457,10

	Rua Ernandes Farias de Miranda
	142.856,12
	0,00
	0
	142.814,77
	99,97
	-

	Av. Ernesto Pompilio
	46.322,81
	0,00
	0
	46.320,04
	99,99
	-

	Av. Getúlio Vargas
	342.869,83
	285.652,34
	83,31
	285.652,34
	83,31
	57.043,42

	Rua João Batista de Carvalho
	109.315,46
	107.175,92
	98,04
	107.175,92
	98,04
	-

	Rua da Bandeira
	171.170,53
	171.170,53
	100,00
	171.170,53
	100,00
	-

	Rua José Batista Ramos
	45.171,68
	40.192,75
	88,98
	40.192,75
	88,98
	3.833,85

	Rua Herculano Bandeira
	51.897,24
	0,00
				-

	Rua Dr. Rawlison
	24.325,73
	22.284,69
	91,61
	22.284,69
	91,61
	1.233,81

	Rua Djalma Dutra/Rua São Sebastião/Praça Camilo
	141.190,04
	122.947,26
	87,08
	122.947,26
	87,08
	16.993,32

	Rua Santos Dumont
	230.750,43
	228.562,09
	99,05
	228.562,09
	99,05
	1.224,59

	Rua Padre Rinaldi
	66.579,60
	0,00
	0
	66.051,03
	99,21
	-

	Rua do Clube Espanadores
	7.314,55
	7.267,62
	99,36
	7.267,62
	99,36
	-

	Rua Antônio Bezerra de Menezes
	68.480,26
	0,00
	0
	66.510,78
	97,12
	-

	Rua Marechal Deodoro da Fonseca
	68.052,07
	0,00
	0
	0,00
	0
	-

	Rua Frei Miguelinho
	153.342,78
	0,00
	0
	47.223,07
	30,80
	-

	Rua Antônio Casimiro Cezar de Menezes
	25.597,29
	25.496,90
	99,61
	25.496,90
	99,61
	-

	Rua Edson Benicio de Miranda
	80.693,39
	79.164,14
	98,10
	79.164,14
	98,10
	-

	Av. Padre Rocha
	260.556,97
	260.556,97
	100,00
	260.556,97
	100,00
	-

	Rua Prof. Adalberto Teobaldo de Freitas
	101.124,40
	0,00
	0
	0,00
	0
	-

	Rua Bernardo Vieira de Melo
	60.108,44
	0,00
	0
	0,00
	0
	-

	Sinalização
	59.222,89
	0,00
	0
			-

	TOTAL
	3.155.869,68
	1.829.128,01
		2.539.799,74
		333.396,19

33.4. Segundo o quadro acima, além das ruas Padre Rocha e da Bandeira (item 33.1, retro) , também a rua Dr. Gonçalves Guerra foi integralmente pavimentada, enquanto as ruas Rosita Freire, Ernandes Farias de Miranda, Ernesto Pompilio, Padre Rinaldi e Antônio Bezerra de Menezes, que antes constavam sem serviços executados, foram medidas apresentando evolução com percentuais acima de 90%. Deve-se realçar, ainda, que nessa medição realizada em julho/2010 houve glosa apenas em relação à Rua Herculano Bandeira no valor de R$ 1.653,08, havendo, por outro lado, 'desglosas' em relação à Rua Rosita Freire, no valor de R$ 160.610,40 (peça 1, p. 105) , conforme o quadro abaixo:
	Logradouro
	Descrição dos serviços
	Glosas
	Motivo
	Desglosa

			Quantidade
	Valor (R$) 
		Valor (R$) 
	Motivo

	Av. Rosita Freire
	Pintura asfáltica
Conc. betuminoso
	4.000,00 (m) 
240,00 (m³) 
	6.360,00
154.250,40
	Não exec.
Não exec.
	6.360,00
154.250,40
	Executado
Executado

	Av. Joaquim Pinto Lapa
	Pintura asfáltica
Conc. betuminoso
	2.532,47
137,59
	4.026,63
88.430,47
	Exec./menor
Exec./menor
		
	Av. Getúlio Vargas
	Pintura asfáltica
Conc. betuminoso
	1.420,64
85,24
	2.258,82
54.784,60
	Exec./menor
Exec./menor
		
	Rua José Batista Ramos
	Pintura asfáltica
Conc. betuminoso
	91,00
5,74
	144,69
3.689,16
	Exec./menor
Exec./menor
		
	Rua Dr. Rawlison
	Pintura asfáltica
Conc. betuminoso
	40,30
1,82
	64,08
1.169,73
	Exec./menor
Exec./menor
		
	Rua Djalma Dutra/Rua São Sebastião/Praça Camilo
	Pintura asfáltica
Conc. betuminoso
	436,60
25,36
	694,19
16.299,13
	Exec./menor
Exec./menor
		
	Rua Santos Dumont
	Pintura asfáltica
Conc. betuminoso
	30,46
1,63
	48,43
1.176,16
	Exec./menor
Exec./menor
		
	Rua Herculano Bandeira
	Pintura asfáltica
Conc. betuminoso
	-
-
	65,59
1.587,49
	At./outra rua
At./outra rua
		
	TOTAL
			333.396,49
		174.439,17
	
34. Os quadros acima mostram que algumas ruas foram integralmente pavimentadas, enquanto outras receberam pavimento acima de 90%, havendo glosas apenas por motivos que não impediram a funcionalidade da parte que recebeu pavimento, verificando-se, apenas, a falta da pintura asfáltica (faixas, sinalização) e execução de serviços de concreto betuminoso em extensão menor, sem comprometer a parte executada. Dessa forma, e considerando que a prestação de contas da parcela de R$ 1.695.316,00 apresentada em 8/9/2010 foi aprovada pela Caixa, a glosa remanescente de R$ 174.439,17 deveria ser contabilizada na segunda parcela de R$ 658.682,00, cuja prestação de contas, apresentada em 16/8/2012, não foi aprovada (item 4, retro) .
35. Importante pontuar, também, que a prestação de contas da segunda parcela de R$ 658.682,00 não foi aprovada porque o município contratante não atendeu ao final, depois de várias diligências, as pendências apontadas pela engenharia da Caixa, informadas por meio dos ofícios abaixo discriminados:
Oficio 4837/2010/RSGOVCA - RSN Governo Caruaru/SR - Centro Oeste de PE Caruaru, 2/10/2010 (peça 1, p. 133-135) 
35.1. Pendências:	 
'Relação de Comprovação de Pagamentos OGU - atualizada, anexando cópia autenticada da Nota Fiscal com o número do contrato de repasse paga, oficio da Prefeitura à Agência solicitando o pagamento e cópia da TED ou da ordem de crédito; 
Falta engenharia do engenheiro fiscal nos BMs; 
Depósito da contrapartida no valor de R$ 51.989,73'.
Ofício 222/2012/ GIDURCA - GI Governo Caruaru/SR - Centro Oeste de PE Caruaru, 18/1/2012 (peça 1, p. 143-145) 
35.2. Pendências:
'Novas peças gráficas e Memória de Cálculo as ruas em que as quantidades previstas tenham excedido as aprovadas inicialmente. 
Nova declaração de contrapartida. 
Novo Plano de Trabalho. 
Novo Cronograma Físico-Financeiro e QCI. 
Termo Aditivo de Valor ao contrato com a empresa empreiteira, juntamente com respectivos Parecer Jurídico e Justificativa Técnica'.
Ofício 1973/2012/GIDURCA - GI Governo Caruaru/SR-Centro Oeste de PE Caruaru, 14/6/2012 (peça 1, p. 149) 
35.3. Pendências:
'Foi constatada a existência de esgoto sanitário sobre o pavimento no cruzamento das ruas Rosita Freire e Doutor Gonçalves Guerra acarretando danos ao pavimento, solicitamos urna solução técnica para o problema até a próxima autorização; 
Apresentar Termo Aditivo de valor ao contrato com a empresa empreiteira, corno também seus respectivos Parecer Jurídico e Justificativa Técnica; 
A Autorização Ambiental dada pela CPRH encontra-se vencida (desde 26/02/2011) , sendo necessário que a Prefeitura apresente a sua renovação. 
Apresentar Prestação de Contas Parcial (Relação de Pagamentos, Notas Fiscais e comprovantes de crédito) , autorização efetuada em 27/5/2011'.
Ofício 871/2013/GIDURCA - GI Governo Caruaru/SR-Centro Oeste de PE Caruaru, 27/3/2013 (peça 1, p. 153) 
35.4. Pendências:
'Continua pendente a questão de existência de esgoto sanitário sobre o pavimento no cruzamento das Ruas Rosita Freire e Doutor Gonçalves Guerra acarretando danos ao pavimento, neste caso a Prefeitura deve providenciar uma solução técnica para o problema até a próxima autorização'. 
Quanto a prestação de contas parcial falta correção na Relação de Pagamento, falta comprovantes do pagamento dos impostos, oficio enviado a Agência solicitando a transferência do crédito para Construtora e dos impostos
Ofício 2209/2013/GIDURCA - GI Governo Caruaru/SR-Centro Oeste de PE Caruaru, 27/8/2013 (peça 1, p. 159-160) 
35.5. Pendências:
'Apresentar planta das ruas da área a ser recapeada aprovada pela CEF e aquela solicitada na Reprogramação; 
Incluir na reprogramação a sinalização vertical e horizontal das ruas; 
Quanto a prestação de contas parcial falta correção na Relação de Pagamento, falta OF enviado à Agência solicitando a transferência do crédito para Construtora e dos impostos.
Pendências para análise de reprogramação:
Justificativa Técnica para as alterações; 
Manifestação expressa do responsável Técnico pela fiscalização, indicado pelo tomador, de que não foram extrapolados os limites para acréscimos e supressões estabelecidos na legislação vigente; 
Declaração do tomador de que o aditivo do CTEF correspondente à reprogramação atende aos requisitos dispostos na Lei 8.666/96 e suas alterações, aceitando pareceres emanados por órgãos de Controladoria do ente ou de Tribunal de Contas de vinculação;
ART dos projetos e do orçamento modificados;
Projetos modificados e memória de cálculo assinados pelo responsável técnico compatível com ART;
 Cronograma, com os percentuais já executados condizentes com as medições efetuadas e o planejamento de obras e serviços a executar; Planilha orçamentária consolidada (serviços atestados + serviços a executar) ; 
QCI com valor global (serviços atestados + serviços a executar) ;
Aditivo contratual de valor correspondente à reprogramação, publicação e parecer jurídico;
Pendências remanescentes do OF 871 de 27/3/2013:
Nova declaração de contrapartida; 
Diligência para reparo de dano ao pavimento asfáltico nas ruas Dr. Rawlinson, Herculano Bandeira, José Batista Ramos, da Bandeira, Pe. Rocha, e Pe. Rinaldi.
Oficio 2913/2013/GIDURCA - GI Governo Caruaru/SR Centro Oeste de PE, Caruaru, 28/11/2013 (peça 1, p. 161-163) 
35.6. Pendências:
Assinar Termo Aditivo da Contrapartida alterada para R$ 466.380,35 junto à Agência Carpina; 
Recolher o valor de R$ 60,00 junto a Agência Carpina, relativo a tarifa cobrada sobre publicação de Termo Aditivo da alteração de contrapartida. Recolher a tarifa sobre a análise extra referente a reprogramação no valor de R$300,00 (Trezentos reais) , junto à Agência Carpina, e encaminhar a cópia do documento a esta GIDUR/Caruaru; 
Plano de Trabalho adequado aos valores Reprogramados, sabendo-se que o total foi para R$3.391.380,35 e o investimento passou à seguinte composição: 
a) Repasse - R$ 2.925.000,00;
b) Contrapartida - R$ 466.380,35; 
Declaração de Contrapartida de R$ 466.380,35 anexando respectivos, LOA e QDD nela declarados'.
36. A Caixa informou, ainda, ao município, que em 18/7/2013 foi realizada vistoria no empreendimento, relativo à medição 04, tendo glosado R$ 15.384,87 em virtude de buracos nos asfaltos. Assim, o quadro de glosas apresenta-se:
	Logradouro
	Descrição dos serviços
	Glosas anteriores
	Motivo
	Glosa remanescente?

			Quantidade
	Valor (R$) 
		Quantidade
	Valor (R$) 

	Av. Rosita Freire
	Pintura asfáltica
Conc. betuminoso
	4.000,00 (m) 
240,00 (m³) 
	6.360,00
154.250,40
	Não executado
Não executado
	Não
	0,00

	Av. Joaquim Pinto Lapa
	Pintura asfáltica
Conc. betuminoso
	2.532,47
137,59
	4.026,63
88.430,47
	Exec./menor
Exec./menor
	Não
	0,00

	Av. Getúlio Vargas
	Pintura asfáltica
Conc. betuminoso
	1.420,64
85,24
	2.258,82
54.784,60
	Exec./menor
Exec./menor
	Não
	0,00

	Rua José Batista Ramos
	Pintura asfáltica
Conc. betuminoso
	91,00
5,74
	144,69
3.689,16
	Exec./menor
Exec./menor
	34,80
2,06
	55,33
1.323,98

	Rua Dr. Rawlison
	Pintura asfáltica
Conc. betuminoso
	40,30
1,82
	64,08
1.169,73
	Exec./menor
Exec./menor
	26,18
1,63
	41,63
1.047,62

	Rua Djalma Dutra/Rua São Sebastião/Praça Camilo
	Pintura asfáltica
Conc. betuminoso
	436,60
25,36
	694,19
16.299,13
	Exec./menor
Exec./menor
	Não
	0,00

	Rua Santos Dumont
	Pintura asfáltica
Conc. betuminoso
	30,46
1,63
	48,43
1.176,16
	Exec./menor
Exec./menor
	Não
	0,00

	Rua Herculano Bandeira
	Pintura asfáltica
Conc. betuminoso
	-
-
	65,59
1.587,49
	Outra rua
Outra rua
	42,57
2,55
	67,69
1.638,91

	Rua da Bandeira
	Pintura asfáltica
Conc. betuminoso
	-
-
	-
-
		130,56
7,83
	207,59
5.032,42

	Av. Padre Rocha
	Pintura asfáltica
Conc. betuminoso
	-
-
	-
-
		66,95
4,01
	106,45
2.577,27

	Rua Padre Rinaldi
	Pintura asfáltica
Conc. betuminoso
	-
-
	-
-
		81,53
4,91
	130,27
3.155,71

	TOTAL
						15.384,87

36.1. Verifica-se que a execução física do objeto foi realizada, tendo ocorrido glosas que foram gradativamente se reduzindo ao longo das demandas da Caixa, passando de valores iniciais de R$ 333.396,49 (item 33.2, retro) , para R$ 174.439,17 (item 33.4, retro) e, ao final, fixando-se no valor de R$ 15.384,87, devido buracos nos pavimentos de algumas ruas. Portanto, esse é um forte indicativo que o município vinha colaborando no sentido de atender as diligências da Caixa, não se justificando, assim, a impugnação da totalidade dos recursos desbloqueados. 
36.2. Nesse contexto, nossa convicção firma-se no sentido de que os recursos foram aplicados no objeto contratado e o percentual realizado garantiu a funcionalidade necessário à trafegabilidade das ruas pavimentadas, de modo que foi indevido o débito integral atribuído aos responsáveis. No entanto, de acordo com o Parecer GIDURCA 862/2014, de 17/9/2014 da Gerência do Governo Caruaru (peça 1, p. 5-9) , a Caixa não atestou a funcionalidade das obras em virtude da ausência de sinalização vertical e horizontal, de doze ruas que apresentavam danos no pavimento asfáltico (sem indicar quais) ; uma rua apresentou apenas meia pista de recapeamento; e, uma rua nem iniciou ainda a pavimentação asfáltica (item 7, retro) . Por essa razão, a Caixa não autorizou a liberação de saque referente à terceira parcela, considerando que não foram cumpridas as pendências relatadas ao município, e em face de o contrato ter expirado em 30/12/2013. Mesmo após o término da vigência do contrato, a prefeitura não teria apresentado providências para fins de regularização do contrato (peça 1, p.7) .
36.3. Nesse ponto, entendemos que a Caixa foi extremamente rigorosa com o município e explicaremos os motivos.
Consequência da revelia do Sr. Carlos Vicente de Arruda Silva (gestão 2013- 2016) , exprefeito do Município de Carpina - PE
37. Ao não apresentar razões de justificativas o ex-prefeito deixou de contestar as ilações da Caixa de que foi omisso quanto ao dever de adotar providências necessárias com vistas a sanar as irregularidades remanescentes apontadas em relação ao prefeito antecessor, e aquelas pendentes referentes ao seu mandato, a fim de possibilitar a continuidade do objeto do contrato de repasse. Na impossibilidade de fazê-lo, deveria ter demonstrado a adoção de medidas de resguardo do erário, o que resultou em uma obra inacabada e deteriorada e sem proveito parcial para a população, conforme consignado no Parecer GIDURCA 862/2014, de 17/9/2014 da Gerência do Governo Caruaru e no Relatório do Tomador de Contas Especial 92/2015, contribuindo, assim, para a ocorrência do dano ao erário.
38. Deve-se frisar que mesmo as alegações de defesa não sendo apresentadas, considerando o princípio da verdade real que rege esta Corte, procurou-se buscar, em manifestações dos responsáveis na fase interna desta Tomada de Contas Especial, se havia algum argumento que pudesse ser aproveitado a seu favor. Nesse caso, convém lembrar que segundo a Súmula TCU 230 compete ao prefeito sucessor apresentar as contas referentes aos recursos federais recebidos por seu antecessor, quando este não o tiver feito ou, na impossibilidade de fazê-lo, adotar as medidas legais visando ao resguardo do patrimônio público com a instauração da competente Tomada de Contas Especial, sob pena de corresponsabilidade. 
39. No entanto, em relação ao Sr. Carlos Vicente de Arruda Silva entendemos que deva prevalecer a jurisprudência desta Corte no sentido de que não cabe a atribuição de débito solidário ao prefeito sucessor omisso que, embora obrigado a prestar contas em razão de a vigência do convênio adentrar o seu mandato, não geriu qualquer parcela dos recursos transferidos. 
40. Dessa forma, a ausência de manifestação do responsável foi crucial para dificultar a elisão da segunda parte da conduta descrita no Ofício Citatório 0284/2017-TCU/SECEX-PR, de 23/3/2017 (peça 6) . Com efeito, a inércia do ex-prefeito contribuiu para a subsistência da conduta omissiva de não ter adotado qualquer medida com vistas a sanar as irregularidades remanescentes apontadas pela Caixa Econômica Federal em relação ao prefeito antecessor, e aquelas pendentes referentes ao seu mandato, a fim de possibilitar a continuidade do objeto do contrato de repasse. 
41. No entanto, aqui também discordamos da imputação da conduta, pois nos autos há elementos suficientes que a contradizem. A sequência de ofícios encaminhados pela Caixa ao Município de Carpina/PE mostra que ao longo do tempo as pendências levantadas pela Caixa foram sendo gradativamente atendidas (itens 35.1 a 35.6, retro) até que, ao final, restaram atender apenas as pendências descritas no Oficio 2913/2013/GIDURCA - GI Governo Caruaru/SR Centro Oeste de PE, Caruaru, 28/11/2013 (peça 1, p. 161-163) , de cunho eminentemente formalista, como a assinatura de termo aditivo da contrapartida, recolhimento de saldo de tarifa de publicação de termo aditivo, plano de trabalho reprogramado (item 35.6, retro) . Nada disso poderia servir de pretexto para a impugnação total dos recursos.
42. Nesse cenário, verifica-se que nas gestões dos Srs. Manuel Severino da Silva (gestões 2005-2008 e 2009-2012) e Carlos Vicente de Arruda Silva (gestão 2013- 2016) , o Município de Carpina - PE vinha executando adequadamente o objeto do Contrato de Repasse 267.210-76/2008, ocorrendo pendências construtivas normais para o tipo de obra, como foi o caso de falta de sinalização e buracos em pavimentos (item 36.2, retro) . São falhas construtivas que estavam sendo resolvidas ao longo da vigência do contrato, tanto é assim que a glosa inicial que era de R$ 333.396,49 passou para R$ 15.384,87 (item 36.1, retro) . Aliás, fotos de fevereiro e maio/2012 extraídas do 'Google maps' mostram as ruas perfeitamente asfaltadas e em uso pela comunidade de Carpina/PE (peça 25) . Essas datas coincidem com a época da execução das obras, ou seja, próximas das datas das fiscalizações da Caixa, portanto, condizente com o RAE de 21/7/2010 (peça 1, p.101-103) e, principalmente, com o RAE de 22/11/2013 (peça 1, p. 107-111) . 
43. Além disso, apegada a aspectos meramente formais que não estavam obstaculizando a execução física das obras, a Caixa foi extremamente rigorosa ao não liberar a terceira parcela dos recursos, ao ponto de prejudicar o Município de Carpina que já havia empenhado e executado, além dos recursos desbloqueados, R$ 431.339,25, cujo valor não foi desbloqueado (item 6.3, retro) .
44. Deve-se ter em conta que o objeto foi projetado prevendo gastos da ordem de R$ 3.080.025,00 (item 2, retro) , sendo perfeitamente natural que em obras de pavimentação os serviços de sinalização e pintura sejam os últimos a serem executados. Aliás, também é normal, tendo em vista que os desbloqueios ocorrem proporcionalmente aos serviços executados, que a Caixa tenha encontrado algumas ruas sem pavimento, outras inacabadas, porquanto, deve-se salientar mais uma vez, o projeto previa a pavimentação de várias ruas, com gastos diversificados e, ao mesmo tempo, precificados para cada logradouro. O que nos pareceria incoerente seria se a Caixa tivesse desbloqueado a totalidade dos recursos programados, mas encontrado a obra inacabada, o que não é o caso.
44.1. Do ponto de vista da execução financeira, cabe ressaltar que no Ofício 0365/2015/AUDRE, de 28/7/2015 (peça 1, p. 221) , a Caixa consignou que o parecer financeiro sobre a análise da prestação de contas não é peça obrigatória, mas caso contribuísse para a caracterização do dano e da responsabilidade, a mesma também deveria integrar o processo de TCE. Entretanto, não foi o caso desta TCE visto que a motivação para a abertura do processo, adotada pelo tomador de contas, não guarda relação com a execução financeira dos recursos federais, mas com o fato de a Caixa não ter atestado a funcionalidade do objeto (itens 10-11, retro) . 
44.2. Com efeito, a cláusula terceira do contrato prevê que o contratante (Caixa) receberia e analisaria as prestações de contas encaminhadas pelo contratado (peça 1, p. 45) . Por sua vez, o item 6.1 da cláusula sexta define que a autorização de saque dos recursos creditados na conta vinculada seria feita em parcelas, de acordo com o cronograma físico-financeiro, após atestada, pela contratante (Caixa) , a execução física e a comprovação do aporte da contrapartida da etapa correspondente e após a comprovação financeira da etapa anterior pelo contratado (peça 1, p. 47) .
44.3. Importante ressaltar que a prestação de contas da primeira parcela foi integralmente aprovada (item 4, retro) , o que justificou a liberação da segunda parcela, a qual, depois de várias diligências saneadoras, somente não foi aprovada por razões de pendências formais, nada relacionada à execução físico-financeira, que maculasse ou colocasse dúvidas sobre a aplicação dos recursos federais no objeto do Contrato de Repasse 267.210-76/2008 (itens 35.1-35.6, retro) .
44.4. Nota-se, ao longo das comunicações entre contratante (Caixa) e contratado (município) , que os problemas relacionados à segunda parcela se diluíram/extinguiram, restando outras pendências sem qualquer relação com a prestação de contas dessa parcela. Realmente, pode-se observar essa evolução no Ofício 1973/2012/GIDURCA - GI Governo Caruaru/SR-Centro Oeste de PE Caruaru, 14/6/2012 (peça 1, p. 149) , em que a Caixa solicitara (dentre outros pedidos) ao município que apresentasse a prestação de contas parcial com a Relação de Pagamentos, Notas Fiscais e comprovantes de crédito, autorização efetuada em 27/5/2011, numa clara alusão aos recursos da segunda parcela liberada em 27/5/2011 no valor de R$ 658.682,00 (v. item 35.3 c/c item 3, retro) . 
44.5. Posteriormente, 9 (nove) meses depois, a Caixa expediu o Ofício 871/2013/GIDURCA - GI Governo Caruaru/SR-Centro Oeste de PE Caruaru, 27/3/2013 (peça 1, p. 153) , registrou novas pendências, dentre elas alertando o município de que em relação à prestação de contas parcial faltou correção na relação de pagamento e nos comprovantes do pagamento dos impostos (v. item 35.4, retro) . Dessa forma, há robusta evidência de que a prestação de contas da parcela de R$ 658.682,00 foi apresentada e avaliada pela Caixa, faltando meros ajustes formais para ser aprovada. 
44.6. Em seguida, 5 (cinco) meses depois, a Caixa expediu o Ofício 2209/2013/GIDURCA - GI Governo Caruaru/SR-Centro Oeste de PE Caruaru, 27/8/2013 (peça 1, p. 159-160) , com novas pendências, mas sinalizando que a prestação de contas da segunda parcela faltava pouco para ser saneada, restando apenas a correção na relação de pagamento e o Ofício enviado à Agência solicitando a transferência do crédito para Construtora e dos impostos (item 35.5, retro) .
44.7. Finalmente, 3 (três) meses depois do oficio citado no item 44.6 retro, a Caixa expediu o Oficio 2913/2013/GIDURCA - GI Governo Caruaru/SR Centro Oeste de PE, Caruaru, 28/11/2013 (peça 1, p. 161-163) , nada se referindo à pendência residual atinente à prestação de contas da segunda parcela liberada, de modo que se deve convir que a pendência foi saneada entre agosto e novembro/2013. Restaram pendências sem qualquer relação com a parcela de R$ 658.682,00, tais como (item 35.6, retro) :
'Pendências:
Assinar Termo Aditivo da Contrapartida alterada para R$ 466.380,35 junto à Agência Carpina; 
Recolher o valor de R$ 60,00 junto a Agência Carpina, relativo a tarifa cobrada sobre publicação de Termo Aditivo da alteração de contrapartida. Recolher a tarifa sobre a análise extra referente a reprogramação no valor de R$300,00 (Trezentos reais) , junto à Agência Carpina, e encaminhar a cópia do documento a esta GIDUR/Caruaru; 
Plano de Trabalho adequado aos valores Reprogramados, sabendo-se que o total foi para R$3.391.380,35 e o investimento passou à seguinte composição: 
a) Repasse - R$ 2.925.000,00;
b) Contrapartida - R$ 466.380,35; 
Declaração de Contrapartida de R$ 466.380,35 anexando respectivos, LOA e QDD nela declarados'.
44.8. Notam-se, do exposto acima, novas pendências (recolhimento de tarifa, alteração de contrapartida, reprogramação de plano de trabalha, etc.) que nada se referem aos recursos já desbloqueados, mas sim em relação à terceira parcela que a Caixa mediu, mas não liberou os recursos, sendo esse, a nosso ver, o cerne do motivo da não conclusão do empreendimento que, inclusive, impossibilitou financeiramente o município ter resolvido os problemas da glosa remanescente de R$ 15.384,87 (item 36, retro) .
44.9. De fato, o compromisso da União era repassar R$ 2.925.000,00, mas foi repassada a quantia de R$ 2.611.147,50 e, dessa, desbloqueada apenas o montante de R$ 2.353.998,00 (item 3, retro) , ou seja, cerca de 80,5% do orçamento ajustado.
44.10. Curioso notar que a Caixa visitou as obras com ateste de execução acumulado de 80,48% (57,96+22,52%) - correspondente a R$ 710.671,73, conforme RAE de 21/7/2010 (peça 1, p.101-103) , aí incluída a parcela de R$ 658.682,00 correspondente a recursos federais (item 6.2, retro) .
44.11. Somente em 2013, três anos depois, a Caixa fez nova visita às obras, com ateste de execução acumulado de 87,61% - correspondente a R$ 431.339,25, conforme RAE de 22/11/2013 (peça 1, p. 107-111) . Esse montante não foi desbloqueado (item 6.3, retro) . 
45. Poderia se imaginar que a pequena evolução percentual de 7,13% (87,61% - 80,48%) no período longo de 2010-2013 se deveu a morosidade do município em executar as obras. Entretanto, os fatos revelam que tal morosidade resultou-se da falta de repasses de recursos pela União. Com efeito, os recursos federais foram repassados em três parcelas. 
45.1. A primeira por meio da Ordem Bancária 2010OB800778, de 13/8/2010, no valor de R$ 1.750.000,00 (peça 1, p. 203) , sendo praticamente consumida na primeira medição da Caixa ao desbloquear a quantia de R$ 1.695.316,00 (item 3, retro) .
45.2. A segunda mediante a Ordem Bancária 2011OB800316, de 13/5/2011, no valor de R$ 604.040,00 (peça 1, p. 205) , também foi consumida na segunda medição da Caixa ao desbloquear a quantia de R$ 658.682,00 (item 3, retro) .
45.3. A terceira somente foi repassada à Caixa em 2013, dois anos depois, mediante a Ordem Bancária 2013OB803638, de 18/9/2013, no valor de R$ 257.107,50 (peça 1, p. 207) , gerando, a nosso ver, sérios problemas para a conclusão das obras por falta de aporte financeiro pela União. 
46. Aliás, tal quantia nem mesmo chegou a ser desbloqueada pela Caixa que, por sua vez, ante a falta de recursos no intervalo entre 2011-2013, procurou manter o contato com o município (contratado) fazendo-lhe exigências, de tempos em tempos, sem relação direta com a execução das obras (itens 35.1 a 35.6, retro) .
46.1. Ocorre que, como visto anteriormente, o Município cumpriu sua parte, saneando gradativamente as pendências apontadas pela Caixa, até que esta lhe passou a fatídica notícia de que não haveria mais desbloqueios em função do final da vigência do contrato (peça 1, p. 169) .
47. Fica nítido que a motivação verdadeira para o não desbloqueio de novas parcelas não decorreu de falhas na execução, ou pendências não cumpridas pelo município, se observarmos a cronologia dos fatos. Com efeito, em 18/7/2013, a Caixa atestou a execução acumulada de 87,61% - correspondente a R$ 431.339,25, conforme RAE de 22/11/2013 (peça 1, p. 107-111) , mas não desbloqueou esse montante.
48. Não havia algum pretexto justo para o não desbloqueio dessa quantia. Os buracos em algumas ruas não seriam motivos para que a Caixa descumprisse sua parte no contrato, até porque problemas anteriores dessa natureza (falhas construtivas) vinham sendo apontados e equacionadas gradativamente pelo município (item 36.1, retro) . Não nos cabe elucubrar se houve contingenciamento de recursos federais na época (2011/2013) , mas podemos deduzir que a União não cumpriu com o compromisso assumido, pois, unilateralmente disponibilizou apenas 80,5% das verbas previstas, sendo que a última de R$ 257.107,50 (item 45.3, retro) , e a Caixa sabia disso [por ser a representante da União e controladora da conta dos desbloqueios], nem mesmo seria suficiente para cobrir as obrigações contraídas pelo Município junto aos seus fornecedores, da ordem de R$ 431.339,25 (item 47, retro) .
49. Portanto, não vislumbramos a hipótese de que os responsáveis tenham praticado as condutas impróprias nas suas gestões, nos parecendo desconexa com a realidade fática a motivação usada pela Caixa para instaurar a presente TCE, não sendo possível ainda, depois da análise acima procedida, vislumbrar ter os responsáveis agido com dolo ou culpa reprovável que os pudessem responsabilizar por algum dano. Portanto, pode-se afirmar que há excludentes de ilicitude, de culpabilidade e de punibilidade. É razoável supor que os responsáveis tinham consciência dos fatos, mas não de ilicitude de condutas. Há elementos que comprovam a ocorrência de boa-fé dos responsáveis, visto que, ao que tudo indica, apesar da falta de repasse de verbas, vinham atendendo as demandas da Caixa. 
50. Além disso, não se estabelece qualquer nexo entre as condutas (que nem mesmo foram objetivamente definidas nos ofícios citatórios; itens 13.1.1 e 13.2.1, retro) dos responsáveis e o resultado dano, o qual, em nosso entendimento, em tese, se cogitaria a meros R$ 15.384,87 que não justificariam a abertura da TCE, de acordo com o limite de R$ 100.000,00 estabelecido na IN/TCU 71/2012. Nem se sabe ao certo se essa quantia realmente pode ser considerada dano, na medida em que a Caixa, no nosso entender, apegada a pendências formais, deixou de dar continuidade aos desbloqueios prejudicando a finalização de uma obra que, do ponto de vista técnico, transcorria dentro da normalidade. A Caixa, por sua própria conta, antes do fim da vigência do ajuste, interrompeu os desbloqueios e, com isso, impossibilitou financeiramente o município prosseguir com a finalização das obras.
51. Nesse cenário, não resta outra medida a não ser a de considerar regulares, com ressalvas, as presentes contas, expedindo-se quitação aos responsáveis, tendo em vista que existem fortes atenuantes de culpabilidade, tornando impróprias as ocorrências a eles atribuídas, conforme análise efetivada nesta Seção 'Exame Técnico', da qual podemos concluir que as obras, apesar de parcialmente executadas no percentual de 87%, alcançou a funcionalidade (itens 34 e 36.2, retro) , e que a não continuidade e conclusão do empreendimento se deveu à falta de repasses de recursos federais, e não à atos indevidos praticados pelos ex-prefeitos (v. item 48, retro) .
CONCLUSÃO
52. Na fase interna definiu-se inicialmente a responsabilidade dos Srs. Manuel Severino da Silva (gestões 2005-2008 e 2009-2012) , e Carlos Vicente de Arruda Silva (gestão 2013- 2016) , exprefeitos do Município de Carpina - PE, em razão da não consecução dos objetivos pactuados no Contrato de Repasse 267.210-76/2008, Siafi 653.443 (item 1, retro) .
53. No âmbito deste Tribunal os Srs. Manuel Severino da Silva e Carlos Vicente de Arruda Silva foram responsabilizados em débito pela não comprovação da boa e regular aplicação das parcelas de R$ 1.695.316,00 e R$ 658.682,00, desbloqueadas pela Caixa Econômica Federal em 26/8/2010 e 27/5/2011, respectivamente, por conta do Contrato de Repasse 267.210-76/2008 (Siafi 653.443) nos termos das comunicações processuais indicadas nos itens 10.1 e 10.2 desta instrução. Ficou assente que as correspondências foram entregues nos endereços dos destinatários em consonância com as normas internas e a jurisprudência desta Corte (itens 13.1, 13.2 e 20-24, retro) . 
54. Destarte, os indigitados não se manifestaram nos autos colocando-se na condição de revéis, devendo-se dar prosseguimento ao processo nos termos do art. 12, §3º, da Lei 8.443/1992.
55. No entanto, nos processos do TCU, a revelia não leva à presunção de que seriam verdadeiras todas as imputações levantadas contra os responsáveis, diferentemente do que ocorre no processo civil, em que a revelia do réu opera a presunção da verdade dos fatos narrados pelo autor. Neste caso, com base no princípio da verdade real, e numa análise mais detalhada, verificou-se não ter ficado configurado condutas impróprias atribuíveis aos responsáveis, não podendo estabelecer qualquer nexo entre seus atos e o resultado dano que, de acordo com nossa análise, nem mesmo ficou inequivocamente demonstrado nos autos (item 48, retro) . 
56. Há, sim, elementos para se concluir que as obras não prosseguiram em função do rigor excessivo da Caixa, impondo pendências essencialmente formais, as quais, em razão da natureza das obras (pavimentação) , não impediriam a continuidade e a finalização do objeto contratado.  Segundo a compreensão dos fatos, o município executou regularmente as parcelas desbloqueadas, guardando proporcionalidade entre a execução física e a financeira do empreendimento, ficando o município impossibilitado de concluí-lo em razão da suspensão e descontinuidade dos desbloqueios pela Caixa (itens 48 e 51, retro) . 
57. Além disso, e mais importante, por se tratar de obras de pavimentação, verificou-se nesta instrução que as parcelas executadas podem ser consideradas funcionais, tendo em vista que, e por entendermos que depois de mais de 9-10 anos seria extremamente intempestivo falar-se em falta de sinalização nos pavimentos, como pendências impeditivas para a trafegabilidade e utilização das ruas pavimentadas. Fotos extraídas do Google Maps mostrando as ruas perfeitamente asfaltadas e em uso pela comunidade de Carpina/PE (peça 25) , cujas datas coincidem com a execução das obras, ou seja, próximas das datas das fiscalizações da Caixa e condizente com o RAE de 21/7/2010 (peça 1, p.101-103) e com o RAE de 22/11/2013 (peça 1, p. 107-111) , mostram que à época já era possível verificar a funcionalidade das obras realizadas. 
58. Nesse cenário, as contas dos responsáveis devem ser julgadas regulares, com ressalva, expedindo-se quitação aos responsáveis Manuel Severino da Silva e Carlos Vicente de Arruda Silva (item 51, retro) .
PROPOSTA DE ENCAMINHAMENTO
59. Diante do exposto, submetem-se os autos à consideração superior, propondo:
59.1. Com fulcro no art. 12, § 3º, da Lei 8.443, de 16 de julho de 1992, considerar revéis os Srs. Manuel Severino da Silva - CPF XXX.268.314-XX (gestões 2005-2008 e 2009-2012) e Carlos Vicente de Arruda Silva - CPF XXX.902.954-XX (gestão 2013- 2016) ex-prefeitos do Município de Carpina - PE.
59.2. Julgar regulares com ressalva, nos termos do arts. 1º, inciso I, e 16, inciso II, e 23, inciso II, da Lei 8.443/1992, c/c os arts. 1º, inciso I, 208 e 214, inciso II, do Regimento Interno, as contas dos Srs. Manuel Severino da Silva - CPF XXX.268.314-XX (gestões 2005-2008 e 2009-2012) e Carlos Vicente de Arruda Silva - CPF XXX.902.954-XX (gestão 2013- 2016) ex-prefeitos do Município de Carpina - PE, dando-se-lhes quitação; 
59.3. Enviar cópia do Acórdão que vier a ser proferido à Caixa Econômica Federal, e aos Srs. Manuel Severino da Silva (CPF XXX.268.314-XX) e Carlos Vicente de Arruda Silva (CPF XXX.902.954-XX) , para ciência, informando-os de que a presente deliberação, acompanhada do Relatório e do Voto que a fundamenta, está disponível para a consulta no endereço www.tcu.gov.br/acordaos, além de esclarecer-lhes que, caso requerido, o TCU poderá fornecer sem custos as correspondentes cópias, de forma impressa".
3.	Enfim, por intermédio do Exmo. Sr. Subprocurador-Geral Paulo Soares Bugarin, o MPTCU discordou da aludida proposta da unidade técnica, consignando, para tanto, o seu parecer à Peça 28 nos seguintes termos:
" (...) 2. O ajuste teve por objeto o recapeamento asfáltico de 25 logradouros (ruas, avenidas e praças) , localizados no centro da cidade de Carpina/PE e em alguns bairros periféricos, visando dotar o Município de melhores condições de trafegabilidade e facilitar o acesso às áreas de interesse turístico (peça 1, p. 27 e 43) .
3. Após prorrogações de prazo, a vigência do contrato se deu entre 24/12/2008 e 30/12/2013, perpassando a gestão dos dois prefeitos indicados: Srs. Manuel Severino da Silva (gestões 2005-2008 e 2009-2012) e Carlos Vicente de Arruda Silva (gestão 2013-2016) . O último aditivo de prazo se deu em 03/10/2013 (peça 1, p. 85-87) .
4. O valor originalmente pactuado foi de R$ 3.080.025,00, sendo R$ 2.925.000,00 de recursos federais e R$ 155.025,00 de contrapartida municipal (peça 1, p. 47) . Posteriormente, o Município aumentou sua participação para R$ 262.719,13 (peça 1, p. 91-93) . Do montante de recursos federais previstos, o desbloqueio se limitou a R$ 2.353.998,00, e coube ao gestor municipal apresentar a prestação de contas parcial referente a cada parcela transferida:
	Data do desbloqueio
	Valor total (R$) 
	Data da prestação de contas
	Aprovação (Sim/Não) 

	25/08/2010
	1.695.316,00
	08/09/2010
	Sim

	27/05/2011
	   658.682,00
	16/08/2012
	Não

5. A segunda prestação de contas parcial apresentou pendências que não foram tempestivamente atendidas pelos gestores, contribuindo para que novos desbloqueios de valores não fossem autorizados. Também não foi apresentada a prestação de contas final do ajuste (prazo encerrado em 28/02/2014) .
6. Foram expedidos três relatórios de acompanhamento de engenharia (RAE) pela instituição financeira que, por último, atestou 87,61% de execução física da obra (peça 1, p. 95-99, 101-103 e 107-111) . A parcela de inexecução foi caracterizada por (peça 1, p. 165) :
a)	ausência de sinalização horizontal e vertical em todas as ruas que compunham o projeto;
b)	danos observados no pavimento asfáltico de doze ruas: Joaquim Pinto Lapa, Antônio Bezerra de Menezes, Ernani F. Miranda, Rosita Freire, Padre Rocha, Padre Rinaldi, Frei Miguelinho, da Bandeira, Edson B. Miranda, José de B. Ramos, Herculano Bandeira e Dr. Rawlinson;
c)	recapeamento apenas parcial da na rua Adalberto T. Freitas; e
d)	inexecução total dos serviços na rua Bernardo Vieira de Melo.
7. Conforme parecer de 17/09/2014, considerando os apontamentos acima, a Caixa concluiu pela impossibilidade de atestar a funcionalidade de qualquer meta do contrato, e comunicou que não seria autorizado o terceiro saque de recursos, uma vez que as pendências relatadas ao Município não foram cumpridas tempestivamente, encontrando-se expirado o prazo de vigência do contrato de repasse desde 30/12/2013 (peça 1, p. 7) .
8. As medidas administrativas visando a regularização das pendências ou a devolução dos recursos restaram frustradas, instaurando-se a presente TCE pelo débito de R$ 2.353.998,00 (valor histórico) , correspondente ao total de recursos federais desbloqueado, sob a responsabilidade solidária dos dois prefeitos de Carpina/PE que atuaram durante a vigência do ajuste (peça 1, p. 211) .
9. Ingressos os autos neste TCU, a Secex/PR encaminhou as citações aos gestores nos seguintes termos (peças 5 e 6) :
a)	ao Sr. Manuel Severino da Silva, por:
'[...] negligência ao não sanar as irregularidades constatadas pela Caixa durante o período de sua gestão, que resultaram na entrega, ao final do mandato, do objeto contendo inúmeros vícios construtivos (obra inacabada e deteriorada) e sem proveito para a população, conforme consignado no Parecer GIDURCA 862/2014, de 17/9/2014 da Gerência do Governo Caruaru e no Relatório do Tomador de Contas Especial n. 92/2015, não zelando assim pela observância das cláusulas acordadas no instrumento que assinou, bem como das demais normas que regem a matéria, contribuindo para a ocorrência de dano ao erário'; e
b)	ao Sr. Carlos Vicente de Arruda Silva:
'[...] ante a omissão quanto ao dever de adotar providências necessárias com vistas a sanar as irregularidades remanescentes apontadas pela Caixa Econômica Federal em relação ao prefeito antecessor, e aquelas pendentes referentes ao seu mandato, a fim de possibilitar a continuidade do objeto do contrato de repasse, ou na impossibilidade de fazê-lo, demonstrado a adoção de medidas de resguardo do erário, o que resultou em uma obra inacabada e deteriorada e sem proveito para a população, conforme consignado no Parecer GIDURCA 862/2014, de 17/9/2014 da Gerência do Governo Caruaru e no Relatório do Tomador de Contas Especial n. 92/2015, contribuindo, assim, para a ocorrência do dano ao erário'.
10. Regularmente citados, os responsáveis permaneceram inertes e foram considerados revéis, dando-se prosseguimento ao processo, desta feita instruído pela Secex-TCE (peça 25) .
11. Tendo em vista que a revelia não leva à presunção de que seriam verdadeiras todas as imputações levantadas contra os responsáveis, e considerando o princípio da verdade real que rege esta Corte, a unidade técnica verificou se havia algum argumento que pudesse ser aproveitado a favor dos responsáveis em manifestações disponíveis nos autos.
12. A partir da análise da evolução das obras registrada nos relatórios de acompanhamento (peça 1, p. 95-99, 101-103 e 107-111) , e da natureza das pendências apontadas nos ofícios encaminhados à Prefeitura de Carpina/PE (peça 1, p. 143-145, 149, 153, 159-160, 161-163) , a Secex-TCE considerou que houve excessivo rigor por parte da Caixa, ao não autorizar o saque da terceira parcela dos recursos do CR nº 267.210-76/2008:
'34. Os quadros acima mostram que algumas ruas foram integralmente pavimentadas, enquanto outras receberam pavimento acima de 90%, havendo glosas apenas por motivos que não impediram a funcionalidade da parte que recebeu pavimento, verificando-se, apenas, a falta da pintura asfáltica (faixas, sinalização) e execução de serviços de concreto betuminoso em extensão menor, sem comprometer a parte executada.
 (...) 42. (...) verifica-se que nas gestões dos Srs. Manuel Severino da Silva (gestões 2005-2008 e 2009-2012) e Carlos Vicente de Arruda Silva (gestão 2013- 2016) , o Município de Carpina - PE vinha executando adequadamente o objeto do Contrato de Repasse 267.210-76/2008, ocorrendo pendências construtivas normais para o tipo de obra, como foi o caso de falta de sinalização e buracos em pavimentos (...) . São falhas construtivas que estavam sendo resolvidas ao longo da vigência do contrato, tanto é assim que a glosa inicial que era de        R$ 333.396,49 passou para R$ 15.384,87.
 (...) 43. Além disso, apegada a aspectos meramente formais que não estavam obstaculizando a execução física das obras, a Caixa foi extremamente rigorosa ao não liberar a terceira parcela dos recursos, ao ponto de prejudicar o Município de Carpina que já havia empenhado e executado, além dos recursos desbloqueados, R$ 431.339,25, cujo valor não foi desbloqueado.
 (...) 44.4. Nota-se, ao longo das comunicações entre contratante (Caixa) e contratado (município) , que os problemas relacionados à segunda parcela se diluíram/extinguiram, restando outras pendências sem qualquer relação com a prestação de contas dessa parcela. Realmente, pode-se observar essa evolução no Ofício 1973/2012/GIDURCA - GI Governo Caruaru/SR-Centro Oeste de PE Caruaru, 14/6/2012 (peça 1, p. 149) , em que a Caixa solicitara (dentre outros pedidos) ao município que apresentasse a prestação de contas parcial com a Relação de Pagamentos, Notas Fiscais e comprovantes de crédito, autorização efetuada em 27/5/2011, numa clara alusão aos recursos da segunda parcela liberada em 27/5/2011 no valor de R$ 658.682,00.
44.5. Posteriormente, 9 (nove) meses depois, a Caixa expediu o Ofício 871/2013/GIDURCA - GI Governo Caruaru/SR-Centro Oeste de PE Caruaru, 27/3/2013 (peça 1, p. 153) , registrou novas pendências, dentre elas alertando o município de que em relação à prestação de contas parcial faltou correção na relação de pagamento e nos comprovantes do pagamento dos impostos (...) . Dessa forma, há robusta evidência de que a prestação de contas da parcela de R$ 658.682,00 foi apresentada e avaliada pela Caixa, faltando meros ajustes formais para ser aprovada.
44.6. Em seguida, 5 (cinco) meses depois, a Caixa expediu o Ofício 2209/2013/GIDURCA - GI Governo Caruaru/SR-Centro Oeste de PE Caruaru, 27/8/2013 (peça 1, p. 159-160) , com novas pendências, mas sinalizando que a prestação de contas da segunda parcela faltava pouco para ser saneada, restando apenas a correção na relação de pagamento e o Ofício enviado à Agência solicitando a transferência do crédito para Construtora e dos impostos.
44.7. Finalmente, 3 (três) meses depois do oficio citado no item 44.6 retro, a Caixa expediu o Oficio 2913/2013/GIDURCA - GI Governo Caruaru/SR Centro Oeste de PE, Caruaru, 28/11/2013 (peça 1, p. 161-163) , nada se referindo à pendência residual atinente à prestação de contas da segunda parcela liberada, de modo que se deve convir que a pendência foi saneada entre agosto e novembro/2013.
 (...) 45. Poderia se imaginar que a pequena evolução percentual de 7,13% (87,61% - 80,48%) no período longo de 2010-2013 se deveu a morosidade do município em executar as obras. Entretanto, os fatos revelam que tal morosidade resultou-se da falta de repasses de recursos pela União.
 (...) 49. Portanto, não vislumbramos a hipótese de que os responsáveis tenham praticado as condutas impróprias nas suas gestões, nos parecendo desconexa com a realidade fática a motivação usada pela Caixa para instaurar a presente TCE, não sendo possível ainda, depois da análise acima procedida, vislumbrar ter os responsáveis agido com dolo ou culpa reprovável que os pudessem responsabilizar por algum dano. Portanto, pode-se afirmar que há excludentes de ilicitude, de culpabilidade e de punibilidade' (peça 25, p. 12-19) .
13. Por reconhecer utilidade à parcela executada da obra e, ainda, considerar que os gestores não deram causa à inexecução parcial do objeto, a unidade técnica concluiu pela impossibilidade de imputar débito aos ex-prefeitos nos moldes sugeridos pelo tomador de contas, apresentando proposta de encaminhamento nos seguintes termos (peça 25, p. 21) :
'59.1. Com fulcro no art. 12, § 3º, da Lei 8.443, de 16 de julho de 1992, considerar revéis os Srs. Manuel Severino da Silva - CPF XXX.268.314-XX (gestões 2005-2008 e 2009-2012) e Carlos Vicente de Arruda Silva - CPF XXX.902.954-XX (gestão 2013- 2016) ex-prefeitos do Município de Carpina - PE. 
59.2. Julgar regulares com ressalva, nos termos do arts. 1º, inciso I, e 16, inciso II, e 23, inciso II, da Lei 8.443/1992, c/c os arts. 1º, inciso I, 208 e 214, inciso II, do Regimento Interno, as contas dos Srs. Manuel Severino da Silva - CPF XXX.268.314-XX (gestões 2005-2008 e 2009-2012) e Carlos Vicente de Arruda Silva - CPF XXX.902.954-XX (gestão 2013- 2016) ex-prefeitos do Município de Carpina - PE, dando-se-lhes quitação' (peça 5, p. 21) .
II
14. Não considero pertinente censurar a conduta da Caixa de não autorizar novos desbloqueios de recursos até o saneamento de pendências técnicas e financeiras reportadas à Prefeitura de Carpina/PE, por tratar-se de procedimento padrão em contratos de repasse, previsto nos termos pactuados para esse tipo de avença:
'CLÁUSULA SEXTA - DA LIBERAÇÃO E DA AUTORIZAÇÃO DE SAQUE DOS RECURSOS 
6 - A liberação dos recursos financeiros será feita diretamente em conta bancária vinculada a este Contrato de Repasse, após sua publicação no Diário Oficial da União, cumpridas as exigências explicitadas na Cláusula Segunda e após autorização para início das obras/serviços disposta na Cláusula Quinta, respeitando a disponibilidade financeira do Gestor do Programa e atendidas as exigências cadastrais vigentes. 
6.1 - A autorização de saque dos recursos creditados na conta vinculada será feita em parcelas, de acordo com o cronograma físico-financeiro, após atestada, pela CONTRATANTE, a execução física e a comprovação do aporte da contrapartida da etapa correspondente e após a comprovação financeira da etapa anterior pelo CONTRATADO' (Grifei; peça 1, p. 47) .
15. Apesar de estar claro nos termos do ajuste que a comprovação financeira da etapa anterior constitui condição para a autorização de saque da parcela seguinte do repasse, a segunda prestação de contas parcial do CR nº 267.210-76/2008 somente foi apresentada em 16/08/2012, decorridos um ano e três meses desde a respectiva autorização de desbloqueio (27/05/2011) , e após o gestor ter sido notificado pela Caixa a esse respeito (Ofício nº 1973/2012/GIDURCA-GI, de 14/06/2012; peça 1, p. 149) .
16. As pendências enumeradas pela Caixa em relação à referida prestação de contas consistiram em documentos e informações típicos de comprovações financeiras:
' (...) falta correção na Relação de Pagamento, falta comprovantes do pagamento dos impostos, Ofício enviado à Agência solicitando a transferência do crédito para Construtora e dos impostos' (Ofício nº 871/2013/GIDURCA-GI, de 27/03/2013; peça 1, p. 153) .
17. Apesar de serem itens previsíveis, houve um intervalo de cerca de oito meses entre a notificação e o efetivo cumprimento dessas exigências (Ofício nº 2913/2013/GIDURCA-GI, de 28/11/2013; peça 1, p. 161) , não se vislumbrando nos autos quaisquer justificativas para essa demora.
18. Da análise do teor dos referidos ofícios, além de pendências na demonstração da regularidade dos gastos realizados com o segundo saque, verificam-se apontamentos de caráter técnico, relacionados à necessidade de formalizar a reprogramação da obra ante o aumento do valor de contrapartida, envolvendo atualização de projetos, cronogramas, licenças ambientais. Em todas as oportunidades, os gestores foram alertados de que a Caixa estaria impedida de dar continuidade à análise do empreendimento até que fossem atendidas as solicitações e, ainda assim, alguns desses itens permaneceram descumpridos até o final da vigência do ajuste.
19. A falta de empenho dos gestores em atender tempestivamente as notificações da Caixa, mesmo estando cientes de que esta seria a condição para a continuidade do contrato de repasse e autorização de novos desbloqueios de valores, resultou na inexecução parcial da obra, prejudicando o pleno atingimento das metas previstas no plano de trabalho pactuado. Diante disso, não é possível isentar o Sr. Manuel Severino da Silva e o Sr. Carlos Vicente de Arruda Silva da responsabilidade nos presentes autos.
III
20. Contudo, assiste razão à unidade técnica quando pondera que houve excessivo rigor por parte da Caixa ao imputar débito correspondente ao valor integral desbloqueado no âmbito do Contrato de Repasse nº 267.210-76/2008.
21. Em relação a obras de pavimentação de vias urbanas, tenho me posicionado no sentido de reconhecer a funcionalidade do objeto parcialmente executado, especialmente dos trechos asfaltados e com meio fio, pois é nítido que os moradores e usuários são beneficiados, usufruindo de maior conforto e segurança.
22. Seguindo esse entendimento, considero que os valores desbloqueados pela Caixa aplicados nas vias que tiveram a etapa de pavimentação concluída não devem ser computados como débito. Vale dizer que, em relação a esses recursos, houve a aferição da execução física correspondente, bem como do nexo de causalidade, mediante análise/aprovação das prestações de contas parciais apresentadas.
23. Segundo os relatórios de acompanhamento de 13/05/2010 e de 21/07/2010 (peça 1, p. 95-99 e 101-103) , a execução de 80,48% realizada com os dois saques autorizados foi composta pelos seguintes itens:
	Logradouro
	Execução Realizada

		RAE  -
	1ª med.
	RAE  -
	2ª med.

		Valor (R$) 
	%
	Valor (R$) 
	%

	Av. Rosita Freire
	0,00
	0
	239.510,26
	90,12

	Rua Dr. Gonçalves Guerra
	0,00
	0
	51.997,62
	100,00

	Av. Joaquim Pinto Lapa
	478.016,80
	82,34
	478.016,80
	82,34

	Rua Ernandes Farias de Miranda
	0,00
	0
	142.814,77
	99,97

	Av. Ernesto Pompilio
	0,00
	0
	46.320,04
	99,99

	Av. Getúlio Vargas
	285.652,34
	83,31
	285.652,34
	83,31

	Rua João Batista de Carvalho
	107.175,92
	98,04
	107.175,92
	98,04

	Rua da Bandeira
	171.170,53
	100,00
	171.170,53
	100,00

	Rua José Batista Ramos
	40.192,75
	88,98
	40.192,75
	88,98

	Rua Dr. Rawlison
	22.284,69
	91,61
	22.284,69
	91,61

	Rua Djalma Dutra/Rua São Sebastião/Praça Camilo
	122.947,26
	87,08
	122.947,26
	87,08

	Rua Santos Dumont
	228.562,09
	99,05
	228.562,09
	99,05

	Rua Padre Rinaldi
	0,00
	0
	66.051,03
	99,21

	Rua do Clube Espanadores
	7.267,62
	99,36
	7.267,62
	99,36

	Rua Antônio Bezerra de Menezes
	0,00
	0
	66.510,78
	97,12

	Rua Frei Miguelinho
	0,00
	0
	47.223,07
	30,80

	Rua Antônio Casimiro Cezar de Menezes
	25.496,90
	99,61
	25.496,90
	99,61

	Rua Edson Benicio de Miranda
	79.164,14
	98,10
	79.164,14
	98,10

	Av. Padre Rocha
	260.556,97
	100,00
	260.556,97
	100,00

	TOTAL
	1.829.128,01
		2.539.799,74
	
	Subtotal - recursos federais
	1.695.316,00
		2.353.998,00
	
	Subtotal - contrapartida
	133.812,01
		185.801,74
	
24. Confrontando as informações acima com a última medição atestada pela Caixa (RAE de 22/11/2013; peça 1, p. 107-111) , tem-se que essas vias tiveram a pavimentação concluída (execução entre 95,27% e 100%) , permitindo melhor trafegabilidade e segurança aos usuários. Portanto, os valores nelas investidos com os recursos desbloqueados proporcionaram benefício à população do Município, devendo-se reconhecer que houve execução parcial do objeto com etapa útil, o que elide o débito de R$ 2.353.998,00 inicialmente apontado pela Caixa.
IV
25. Ante o exposto, por considerar que persiste a responsabilidade dos Srs. Manuel Severino da Silva e Carlos Vicente de Arruda Silva pela inexecução parcial do objeto, e consequente frustração de algumas das metas do Contrato de Repasse nº 267.210-76/2008, este representante do MP/TCU propõe que se altere a proposta de encaminhamento à peça 25, a fim de julgar irregulares as contas desses responsáveis, aplicando-lhes a multa prevista no art. 58, inciso I, da Lei nº  8.443/92".
4.	Foi apensado ao presente feito, contudo, o TC-Processo 015.593/2018-5 para tratar de solicitação de acesso ao presente processo com vistas a subsidiar a instrução em prol do futuro ajuizamento da ação de ressarcimento ao erário pela Procuradoria-Regional da União da 5ª Região, tendo a aludida solicitação sido atendida por meio do Ofício n° 0464/2018-TCU (Peça 3) expedido pela então Secex-PR em 23/5/2018.
É o Relatório.

8.1. Márcio José Alves de Souza (5786/OAB-PE), entre outros, representando Manuel Severino da Silva.

Subprocurador-Geral Paulo Soares Bugarin.

TOMADA DE CONTAS ESPECIAL. CONTRATO DE REPASSE. EXECUÇÃO APENAS PARCIAL DO OBJETO PACTUADO. NÃO CONSECUÇÃO DOS OBJETIVOS FIXADOS. CITAÇÃO DOS RESPONSÁVEIS. REVELIA. EVENTUAL APLICAÇÃO DOS RECURSOS FEDERAIS DESBLOQUEADOS. EVIDENTE FRUSTRAÇÃO DAS METAS PACTUADAS EM DESFAVOR DA COMUNIDADE LOCAL. CONTAS IRREGULARES. MULTA LEGAL. COMUNICAÇÃO.

TOMADA DE CONTAS ESPECIAL (TCE)

Secretaria de Controle Externo de Tomada de Contas Especial (SecexTCE).

Trata-se de tomada de contas especial (TCE) instaurada pela Caixa Econômica Federal (Caixa) em desfavor de Manuel Severino da Silva (gestão: 2005-2012) e Carlos Vicente de Arruda Silva (gestão: 2013-2016) , como então prefeitos de Carpina - PE, diante da parcial execução do objeto pactuado pelo Contrato de Repasse n.º 267.210-76/2008 destinado à pavimentação de vias urbanas sob o montante de R$ 3.391.380,40 por meio do aporte de R$ 2.925.000,00 em recursos federais e de R$ 466.380,35 em recursos de contrapartida.
2.	Como visto, a vigência do referido ajuste transcorreria durante o período de 24/12/2008 a 30/12/2013, tendo sido efetivamente desbloqueados os recursos federais sob o valor de R$ 2.353.998,00 (Peça 1, p. 5-9) no seguinte sentido:
	Data do Desbloqueio
	Valor (em R$) 
	Prestação de Contas (PC) 
	Situação da PC

	25/8/2010
	1.695.316,00
	8/9/2010
	Aprovada

	27/5/2011
	658.682,00
	16/8/2012
	Não Aprovada

	TOTAL
	2.353.998,00
		
3.	Na fase interna desta TCE, o tomador de contas pugnou pela responsabilização solidária dos então prefeitos em face da execução apenas parcial do objeto ajustado sob o patamar de 87,61% e da não consecução nesse mesmo percentual dos objetivos almejados, destacando as seguintes circunstâncias: (i) nenhuma das 25 ruas teria recebido a sinalização vertical e horizontal prevista no plano de trabalho; (ii) o pavimento asfáltico em 12 ruas padeceria pelos danos (buracos) e, inclusive, pelo lançamento de esgoto sanitário no cruzamento da rua Rosita Freire com a Doutor Gonçalves Guerra; (iii) o recapeamento em uma rua teria sido feito apenas para meia-pista; e (iv) a pavimentação em uma rua não teria nem sido iniciada; e, por tudo isso, o empreendimento não apresentaria a necessária funcionalidade em prol da comunidade local (Peça 1, p. 5-9, 9599, 101103, 107-111 e 209-215) .
4.	Não por acaso, o tomador de contas teria imputado a responsabilidade em desfavor de Manuel Severino da Silva pela inacabada pavimentação e pelos inúmeros vícios construtivos, tendo suscitado a responsabilidade de Carlos Vicente de Arruda Silva por não ter dado a necessária continuidade às obras a partir da solução das eventuais pendências apontadas, além de não ter tomado as medidas necessárias para o resguardo do patrimônio público, apesar de ter sido notificado ainda durante o transcurso do seu mandato. 
5.	No âmbito do TCU, a então Secex-PR promoveu a citação solidária dos aludidos gestores ante a execução apenas parcial do objeto pactuado em face do não aproveitamento da parcela executada em favor da população local (Peças 5 e 6) , mas, a despeito de ter sido regularmente notificado, o Sr. Carlos Vicente deixou transcorrer in albis o prazo para apresentar a sua defesa, passando à condição de revel, nos termos do art. 12, § 3º, da Lei nº  8.443, de 1992, com o prosseguimento normal do processo, tendo o Sr. Manuel Severino obtido o deferimento da sua solicitação para a prorrogação do prazo de defesa (Peças 7, 13 e 20-22) , a despeito de não ter se manifestado posteriormente.
6.	De todo modo, após a análise final do feito, a Secex-TCE propôs a regularidade, com ressalva, para as contas dos referidos responsáveis, dando-lhes quitação, ao vislumbrar as seguintes suposições: (i) o município teria executado regularmente as parcelas desbloqueadas, guardando a proporcionalidade entre a execução física e a financeira do empreendimento; (ii) as obras não teriam prosseguido em função do rigor da Caixa, ao impor as pendências formais; (iii) a natureza das pendências apontadas nos ofícios encaminhados ao município não indicariam a prática das condutas apontadas nos ofícios de citação pelos responsáveis; (iv) a culpabilidade e a punibilidade restariam afastadas a partir das supostas excludentes de ilicitude em face do reduzido dano sob o valor de R$ 15.384,87.
7.	O MPTCU sugeriu, todavia, a irregularidade das contas dos então prefeitos para lhes aplicar a multa prevista no art. 58, I, da Lei nº 8.443, de 1992, ao corretamente evidenciar que, estando cientes de todas as legais condições para a continuidade do contrato de repasse e a autorização dos novos desbloqueios de valores, a falta de empenho dos aludidos gestores no tempestivo atendimento às notificações da Caixa teria resultado nessa malsinada parcial inexecução do empreendimento com o subsequente descumprimento pleno das metas previstas no plano de trabalho pactuado, destacando, contudo, que os valores aplicados na pavimentação das vias não deveriam ser computados como dano ao erário, já que apenas os trechos asfaltados e dotados de meio-fio apresentariam alguma funcionalidade em favor da população local.
8.	O TCU pode incorporar o parecer do Parquet especial a estas razões de decidir.
9.	A responsabilidade dos referidos gestores públicos restou devidamente evidenciada ante a falta de providências para o efetivo saneamento das falhas e pendências técnicas reportadas ao município ainda durante os seus respectivos mandatos.
10.	Bem se vê, por exemplo, que o Sr. Manuel Severino da Silva apresentou a 2ª prestação de contas parcial somente após o transcurso de 1 (um) ano e 3 (três) meses desde a respectiva autorização de desbloqueio, com a reiterada notificação pela Caixa (Peça 1, p. 149) , tendo indevidamente deixado as obras inacabadas e deterioradas, ao passo que, apesar de ter obtido a aprovação para a reprogramação das metas requerida pelo antecessor, o Sr. Carlos Vicente de Arruda Silva não teria regularizado as aludidas falhas, nem teria tampouco tomado as necessárias providências para o resguardo do patrimônio público e para o afastamento da inadimplência do município (Peça 1, p. 107-113 e 147-170) .
11.	Não fosse o bastante, a má execução e a má qualidade dos itens de serviços restaram evidenciadas em face, por exemplo, da subsistência das seguintes irregularidades: (i) ausência de sinalização horizontal e vertical em todas as ruas; (ii) danos no pavimento asfáltico em doze ruas, para além do recapeamento apenas parcial na rua Adalberto T. Freitas; e (iii) total inexecução dos itens de serviço na rua Bernardo Vieira de Melo.
12.	Para piorar, embora a Caixa tenha reportado a subsistência dessas falhas na execução da obra, o Relatório de Acompanhamento de Engenharia (Peça 1, p. 107) teria atestado a suposta execução regular do ajuste em R$ 2.971.138,99 (87,61% do total do contrato de repasse) , não relatando a existência das aludidas pendências ou das divergências em relação a essa parcela da execução. 
13.	De todo modo, a partir da suposta execução do ajuste sob o valor de R$ 2.971.138,99, não subsistiria o dano sobre os correspondentes recursos federais, mas, como o aludido município teve de promover o adicional aporte de R$ 617.141,00 em montante maior para a contrapartida originalmente prevista no ajuste, o TCU deve enviar a cópia do presente processo ao TCE-PE para a apuração do eventual dano sobre os subjacentes recursos municipais.
14.	A despeito, no entanto, dessa suposta inexistência de dano sobre os recursos federais, as diversas irregularidades perpetradas sobre a adequada execução do contrato de repasse deve resultar na responsabilização dos referidos prefeitos ante a evidência dos seus indigitados atos omissivo-comissivos, com erro grosseiro, resultando na falta de pleno cumprimento das metas pactuadas no ajuste em prol da comunidade local.
15.	Por todo esse prisma, estaria plenamente adequada a proposta do MPTCU para a irregularidade das contas dos aludidos responsáveis com vistas a lhes aplicar a multa prevista no art. 58, inciso I, da Lei 8.443, de 1992, com o adicional fundamento pelo inciso II do referido artigo, diante da grave infração à norma legal orçamentário-financeira.
16.	Não subsistiria, enfim, a eventual prescrição da pretensão punitiva do TCU sobre o presente caso concreto, nos termos do Acórdão 1441/2016-TCU-Plenário, diante da efetiva ausência do transcurso de mais de dez anos entre a ordem para a citação no âmbito do TCU, em abril de 2017 (Peças 5-7 e 6-21) , e o prazo fatal para a prestação de contas final do aludido contrato de repasse, a partir de 30/12/2013 (Peça 1, p. 85) .
17.	Ocorre que, por meio do aludido Acórdão 1441/2016-TCU-Plenário proferido na Sessão Extraordinária de 8/6/2016, o TCU firmou o seu entendimento no sentido de que a prescrição da pretensão punitiva deve seguir a regra geral do prazo decenal, contado a partir do fato, em linha com o art. 205 do Código Civil brasileiro, interrompendo-se a contagem do aludido prazo com a ordem de citação, nos termos do art. 240, caput, da Lei nº 13.105 (Código Processual Civil) , de 2015.
18.	Sem prejuízo, entretanto, do respeito a esse entendimento do Tribunal, deve ser reiterada a minha ressalva já registrada em vários outros julgados do TCU no sentido de que, na ausência de lei específica, o TCU não deveria aplicar qualquer prazo prescricional sobre a referida pretensão punitiva ou, então, na pior das hipóteses, o Tribunal deveria aplicar a regra prescricional fixada pela Lei nº 9.873, de 1999, não só porque ela trata diretamente de prescrição no âmbito do direito administrativo sancionador, mas também porque, entre outras medidas, a aludida lei manda aplicar o prazo prescricional penal, quando a infração administrativa também configure crime, além de determinar expressamente que, no caso de ilícito continuado ou permanente, a contagem do prazo se inicie no dia da cessação do aludido ilícito.
19.	A despeito, então, do registro dessa minha posição pessoal, o TCU deve pugnar pela pronta aplicação da multa legal em desfavor dos aludidos responsáveis, a partir do entendimento fixado pelo aludido Acórdão 1441/2016-TCU-Plenário.
20.	Diante, portanto, dos elementos de convicção até aqui obtidos, o TCU deve julgar irregulares as contas de Manuel Severino da Silva e de Carlos Vicente de Arruda Silva, nos termos do art. 16, III, "b", da Lei nº  8.443, de 1992, para lhes aplicar a multa prevista no art. 58, I e II, da Lei n.º 8.443, de 1992, diante da grave ofensa à norma legal orçamentário-financeira em face dos indigitados atos omissivo-comissivos, com erro grosseiro, e da subsequente falta de pleno cumprimento das metas pactuadas no ajuste em prol da comunidade local.
Ante o exposto, pugno pela prolação do Acórdão ora submetido a este Colegiado.
TCU, Sala das Sessões, em 16 de abril de 2020.
Ministro-Substituto ANDRÉ LUÍS DE CARVALHO
Relator